ACORDAO-COMPLETO-2410535

ACÓRDÃO 1508/2020 ATA 21/2020 - PLENÁRIO

VISTOS, relatados e discutidos estes autos de auditoria realizada sobre as selecionadas 55 (cinquenta e cinco) contratações públicas federais, durante o período de 1º/7/2019 a 18/3/2020, com o objetivo de, a partir, especificamente, das aquisições baseadas em Unidade de Serviços Técnicos (UST) , entre outras denominações similares, avaliar se a subjacente execução contratual asseguraria o emprego dos critérios capazes de efetivamente aferir os pagamentos por resultados a preços razoavelmente condizentes;
ACORDAM os Ministros do Tribunal de Contas da União, reunidos em Sessão do Plenário, ante as razões expostas pelo Relator, em:
	9.1. recomendar, nos termos do art. 250, III, do RITCU, que a Secretaria de Governo Digital do Ministério da Economia e o Conselho Nacional de Justiça orientem, por meio do correspondente ato normativo, os órgãos e os entes sob a sua supervisão, devendo atentar para a observância das seguintes premissas: 
	9.1.1. a fim de que em contratações em vigor baseadas na prática UST e similares, no ato de eventual prorrogação, avaliem a economicidade dos contratos, com vistas a mitigar o risco inerente de sobrepreço e superfaturamento em contratações baseadas em UST e similares, considerando o cenário atual de incomparabilidade de preços de UST, de heterogeneidade de metodologias baseadas em UST, de assimetria de informação entre a Administração e o mercado e a fim de decidir pela viabilidade ou não da prorrogação sob as seguintes condições: 
	9.1.1.1. realizando a análise crítica da composição do preço unitário da UST e do custo total da contratação, complementando-a com a análise de planilha de composição e formação de preços dos serviços, submetendo as referidas análises à avaliação e à autorização da autoridade competente; 
	9.1.1.2. complementando a avaliação com estudos técnicos e financeiros sobre o impacto dos parâmetros utilizados; e 
	9.1.1.3. complementando a avaliação com a análise do fator-k; 
	9.1.2. a fim de que, em contratações vigentes baseadas em UST, entre outras denominações similares, no ato de eventual prorrogação, formalizem um catálogo de serviços e especifiquem, em cada serviço, os produtos ou resultados esperados, os perfis profissionais e o esforço estimado, no intuito de também mitigar os riscos da ocorrência de fiscalizações contratuais deficientes e de antieconomicidade oriunda de superestimações de esforços, produtos ou perfis profissionais; 
	9.1.3. a fim de que, em novas contratações de serviços de tecnologia da informação, sejam observados os seguintes procedimentos:
	9.1.3.1. abstenham-se de criar unidades de medida de forma unilateral, sem a ciência, a avaliação técnica e econômica e a padronização do órgão supervisor, com vistas a mitigar o risco de compartilhamento de metodologias e práticas sem a devida consistência e sem justificativas técnica e econômica, além de riscos inerentes a cenários de incomparabilidade de preços, de heterogeneidade e de assimetria de informações entre a administração e o mercado; 
	9.1.3.2. avaliem a economicidade dos preços estimados e contratados, realizando a análise crítica da composição de preços unitários e do custo total estimado da contratação, complementando-a com a análise da planilha de composição de custos e formação de preços dos serviços e com a análise do fator-k, submetendo as referidas análises para a avaliação e a autorização da autoridade competente, com vistas a mitigar a assimetria de informações e o risco de sobrepreço e de superfaturamento; 
	9.1.3.3. todos os parâmetros, pesos ou quaisquer variáveis quantitativas adotadas, que impactem o cálculo da quantidade de serviços e de seu preço, sejam devidamente justificados técnica e economicamente, com vistas a mitigar o risco de sobrepreço e superfaturamento, tendo em vista a disseminação da prática de não justificar técnica e economicamente tais parâmetros, pesos ou variáveis;
	9.1.3.4. sejam implantados controles internos que assegurem a existência dos catálogos de serviços, juntamente com todos os detalhamentos cabíveis de cada serviço, como perfis profissionais, tempo estimado de execução e produtos e resultados esperados, a fim de mitigar o risco de antieconomicidade e de inobservância dos normativos já existentes, que versam sobre a clareza da solução de tecnologia da informação demandada; 
	9.1.3.5. os catálogos de serviços apresentem o respectivo valor monetário estimado de cada serviço, independentemente da métrica ou unidade utilizada; e
	9.1.3.6. considerando os riscos inerentes às contratações baseadas em UST, entre outras denominações similares, o uso de UST em contratações por meio do Sistema de Registro de Preços (SRP) deve ocorrer somente se restar demonstrada a compatibilidade entre o uso de UST (e similares) e o SRP, tanto do ponto de vista técnico, quanto do ponto de vista financeiro, com a respectiva autorização da autoridade competente;
	9.1.4. definição de critérios objetivos que devem ser observados nas análises de planilha de composição e formação de preços dos serviços e do fator-k, com vistas a mitigar o risco de fixação e de disseminação de critérios subjetivos. 
	9.2. recomendar, nos termos do art. 250, III, do RITCU, à administração do Senado Federal, da Câmara dos Deputados e do Tribunal de Contas da União orientem, por meio do correspondente ato normativo, os seus departamentos internos, devendo atentar para a observância das seguintes premissas: 
	9.2.1. a fim de que, em contratações em vigor baseadas na prática UST, entre outras denominações similares, no ato de eventual prorrogação, avaliem a economicidade dos contratos, com vistas a mitigar o risco inerente de sobrepreço e de superfaturamento nessas contratações, considerando o cenário atual de incomparabilidade de preços de UST, de heterogeneidade de metodologias baseadas em UST, bem como de assimetria de informações entre a administração e o mercado, no intuito de decidir pela viabilidade ou não da prorrogação: 
	9.2.1.1. realizando a análise crítica da composição do preço unitário da UST e do custo total da contratação, complementando-a com a análise de planilha de composição e formação de preços dos serviços, submetendo as referidas análises à avaliação e à autorização da autoridade competente; 
	9.2.1.2. complementando a avaliação com estudos técnicos e financeiros sobre o impacto dos parâmetros utilizados; e
	9.2.1.3. complementando a avaliação com análise do fator-k; 
	9.2.2. a fim de que, em contratações vigentes baseadas em UST, entre outras denominações similares, no ato de eventual prorrogação, formalizem um catálogo de serviços e especifiquem em cada serviço os produtos ou resultados esperados, os perfis profissionais e o esforço estimado, no intuito de também mitigar os riscos de ocorrência de fiscalizações contratuais deficientes e de antieconomicidade oriunda de superestimações de esforços, produtos ou perfis profissionais; 
	9.2.3. a fim de que, em novas contratações de serviços de tecnologia da informação, sejam observados os seguintes procedimentos: 
	9.2.3.1. abstenham-se de criar unidades de medida de forma unilateral, sem a ciência, a avaliação técnica e econômica e a padronização da autoridade competente, com vistas a mitigar o risco de compartilhamento de metodologias e práticas sem a devida consistência e sem justificativas técnica e econômica, além de riscos inerentes a cenários de incomparabilidade de preços, de heterogeneidade e de assimetria de informações entre a administração e o mercado; 
	9.2.3.2. avaliem a economicidade dos preços estimados e contratados, realizando a análise crítica da composição de preços unitários e do custo total estimado da contratação, complementando-a com a análise de planilha de composição de custos e formação de preços dos serviços e com a análise do fator-k, submetendo as referidas análises para a avaliação e a autorização da autoridade competente, com vistas a mitigar a assimetria de informações e o risco de sobrepreço e superfaturamento; 
	9.2.3.3. todos os parâmetros, pesos ou quaisquer variáveis quantitativas adotadas, que impactem o cálculo da quantidade de serviços e de seu preço, sejam devidamente justificados técnica e economicamente, com vistas a mitigar o risco de sobrepreço e de superfaturamento, tendo em vista a disseminação da prática de não justificar técnica e economicamente tais parâmetros, pesos ou variáveis;
	9.2.3.4. sejam implantados controles internos que assegurem a existência dos catálogos de serviços, juntamente com todos os detalhamentos cabíveis de cada serviço, como perfis profissionais, tempo estimado de execução e produtos e resultados esperados, a fim de mitigar o risco de antieconomicidade e de inobservância dos normativos já existentes, que versam sobre a clareza da solução de tecnologia da informação demandada; 
	9.2.3.5. os catálogos de serviços apresentem o respectivo valor monetário estimado de cada serviço, independentemente da métrica ou unidade utilizada; e
	9.2.3.6. considerando os riscos inerentes às contratações baseadas em UST, entre outras denominações similares, o uso de UST em contratações por meio do Sistema de Registro de Preços (SRP) deve ocorrer somente se restar demonstrada a compatibilidade entre o uso de UST (e similares) e SRP, tanto do ponto de vista técnico, quanto do ponto de vista financeiro, com a respectiva autorização da autoridade competente; 
	9.2.4. definição de critérios objetivos que devem ser observados nas análises de planilha de composição e formação de preços dos serviços e do fator-k, com vistas a mitigar o risco de fixação e de disseminação de critérios subjetivos. 
	9.3. determinar, nos termos do art. 250, II, do RITCU, que, no prazo de 30 (trinta) dias contados da ciência desta deliberação, o Ministério da Saúde adote as providências necessárias para a instauração da tomada de contas especial diante das irregularidades constatadas no Contrato n.º 82/2018 (Processo 25000.154726/2019-19) firmado com a Infortech Informática Eireli - EPP, devendo informar o TCU, no prazo de 90 (noventa) dias, sobre o efetivo resultado das providências adotadas;
	9.4. autorizar a publicação da ficha-síntese da presente fiscalização;
 	9.5. desconsiderar, ante a ausência de amparo jurídico, os documentos juntados pela MBA Tecnologia Ltda. e pela Central IT Tecnologia da Informação Ltda. (Peças 151 a 154 e 159 a 160) , tendo em vista que eles não se referem, de forma objetiva, aos dados apontados no relatório de auditoria e a sua análise seria inadequada, sem prejuízo de negar, ante a ausência de amparo jurídico, os pedidos formulados pelo Sindicato da Indústria de Tecnologia da Informação e Comunicação do Distrito Federal para ser habilitado como parte interessada neste processo e para ter as suas supostas alegações analisadas antes da conclusão do correspondente relatório, indeferindo, ainda, o pedido de vista deste processo e do TC Processo 018.553/2019-2; 
	9.6. promover o envio de ciência, nos termos da Resolução TCU n.º 315, de 2020, com vistas à superveniente adoção das medidas cabíveis em prol da prevenção ou correção dos riscos detectados sobre o indiscriminado emprego da UST, entre outras denominações similares, nos respectivos contratos públicos, sem a necessária observância das premissas técnico-econômicas anunciadas no presente processo, no âmbito das seguintes instituições públicas: Agência Nacional de Aviação Civil, Agência Nacional de Transportes Terrestres, Agência Nacional de Vigilância Sanitária, Agência Nacional do Cinema, Conselho Nacional de Desenvolvimento Científico e Tecnológico, Empresa Brasileira de Serviços Hospitalares, Fundação Biblioteca Nacional, Fundação Escola Nacional de Administração Pública, Fundação Instituto Brasileiro de Geografia e Estatística, Fundo de Imprensa Nacional, Fundo Nacional de Desenvolvimento da Educação, Furnas Centrais Elétricas S. A., Instituto Brasileiro de Museus, Instituto Brasileiro do Meio Ambiente e dos Recursos Naturais Renováveis, Instituto Chico Mendes de Conservação da Biodiversidade, Instituto de Pesquisas do Jardim Botânico do Rio de Janeiro, Instituto Nacional de Colonização e Reforma Agrária, Ministério da Agricultura, Pecuária e Abastecimento, Ministério da Cidadania, Ministério da Ciência, Tecnologia, Inovações e Comunicações, Ministério da Defesa, Ministério da Economia; Ministério da Educação, Ministério da Infraestrutura, Ministério da Saúde, Ministério do Meio Ambiente, Ministério do Turismo e então Ministério dos Transportes, Portos e Aviação Civil;
	9.7. fazer o correspondente registro na ata da presente sessão de julgamento e, a partir daí, promover o envio da subjacente determinação interna para que, nos termos da Resolução TCU n.º 315, de 2020, a unidade técnica adote as seguintes medidas:
	9.7.1. envie a cópia deste Acórdão, com o Relatório e a Proposta de Deliberação, à Secretaria de Governo Digital do Ministério da Economia, ao Ministério da Saúde, ao Conselho Nacional de Justiça, ao Senado Federal e à Câmara dos Deputados, para ciência e providências; 
	9.7.2 envie a cópia deste Acórdão, com o Relatório e a Proposta de Deliberação, à Controladoria Geral da União, à Advocacia-Geral da União, à MBA Tecnologia Ltda., à Central IT Tecnologia da Informação Ltda. e ao Sindicato da Indústria de Tecnologia da Informação e Comunicação do Distrito Federal, para ciência; 
	9.7.3. envie a cópia deste Acórdão, com o Relatório e a Proposta de Deliberação, às seguintes empresas estatais: Petróleo Brasileiro S.A. (Petrobras) , Centrais Elétricas Brasileiras S.A. (Eletrobrás) , Caixa Econômica Federal, Banco do Brasil S.A., Banco Nacional de Desenvolvimento Econômico e Social (BNDES) , Banco do Nordeste do Brasil S.A., Banco da Amazônia S.A., Serviço Federal de Processamento de Dados (Serpro) e Empresa de Tecnologia e Informações da Previdência (Dataprev) , devendo eles informar também as suas coligadas ou subsidiárias. para ciência e providências;
	9.7.4. envie a cópia deste Acórdão, com o Relatório e a Proposta de Deliberação, a todos os demais Tribunais de Contas no Brasil, para ciência e eventuais providências; e
	9.7.5. arquive o presente processo, sem prejuízo de promover o monitoramento das medidas proferidas pelos itens 9.1 a 9.3 deste Acórdão.

Auditoria realizada em 55 (cinquenta e cinco) contratações públicas federais, com o objetivo de avaliar, especificamente em aquisições baseadas em Unidade de Serviços Técnicos (UST), entre outras denominações similares, se a execução contratual estaria assegurando critérios capazes de aferir pagamentos por resultados a preços razoavelmente condizentes.

3. Responsáveis: não há.

13.1. Ministros presentes: José Mucio Monteiro (Presidente), Walton Alencar Rodrigues, Benjamin Zymler, Augusto Nardes, Aroldo Cedraz, Raimundo Carreiro, Ana Arraes, Bruno Dantas e Vital do Rêgo.
13.2. Ministros-Substitutos presentes: Marcos Bemquerer Costa e André Luís de Carvalho (Relator).

ACORDAO-COMPLETO-2525940

Acórdão de Relação 455/2022 - Plenário

Acórdão de Relação

ACORDAO-COMPLETO-2492092

Acórdão de Relação 1823/2021 - Plenário

ACORDAO-COMPLETO-2466246

Acórdão de Relação 696/2021 - Plenário

ACORDAO-COMPLETO-2435832

Acórdão de Relação 2943/2020 - Plenário

INFORTECH INFORMATICA EIRELI - EPP

ANDRÉ DE CARVALHO

Trata-se de auditoria realizada sobre as selecionadas 55 (cinquenta e cinco) contratações públicas federais, durante o período de 1º/7/2019 a 18/3/2020, com o objetivo de, a partir, especificamente, das aquisições baseadas em Unidade de Serviços Técnicos (UST) , entre outras denominações similares, avaliar se a subjacente execução contratual asseguraria o emprego dos critérios capazes de efetivamente aferir os pagamentos por resultados a preços razoavelmente condizentes.
2.	Após os trabalhos de auditoria, a equipe de fiscalização composta pelo Auditor Federal Tadeu José Henrique Rocha e pela Auditora Federal Luana Pereira Salgada lançou o seu relatório de auditoria à Peça 195 (fls. 1-43) , com a anuência dos dirigentes da Sefti (Peças 196 e 197) , nos seguintes termos:
	" (...)  1. I. Apresentação 
	1. Trata-se de auditoria de conformidade com aspectos também operacionais, realizada em 55 organizações públicas federais, cujo relatório final de fiscalização tem natureza consolidadora, com o objetivo de avaliar, especificamente em aquisições baseadas em Unidade de Serviço Técnico (UST e outras denominações similares) , se a execução contratual está assegurando critérios capazes de aferir pagamentos por resultados a preços razoavelmente condizentes. 
II. Introdução 
II.1. Deliberação que originou o trabalho
	2. Em cumprimento ao Despacho de 10/7/2019 do Min. André de Carvalho (TC 018.553/2019- 2) , realizou-se a auditoria, no período compreendido entre 1º/7/2019 e 18/3/2020, nos órgãos e entidades dispostos a seguir: 
	2.1. Agência Nacional de Aviação Civil; 
	2.2. Ministério da Cidadania; 
	2.3. Agência Nacional do Cinema; 
	2.4. Ministério dos Transportes, Portos e Aviação Civil (Extinta) ; 
	2.5. Ministério do Turismo; 
	2.6. Empresa Brasileira de Serviços Hospitalares; 
	2.7. Instituto Brasileiro de Museus; 
	2.8. Fundação Biblioteca Nacional; 
	2.9. Ministério da Agricultura, Pecuária e Abastecimento; 
	2.10. Conselho Nacional de Desenvolvimento Científico e Tecnológico; 
	2.11. Ministério da Saúde; 
	2.12. Ministério da Educação; 
	2.13. Fundo de Imprensa Nacional; 
	2.14. Fundação Escola Nacional de Administração Pública; 
	2.15. Fundação Instituto Brasileiro de Geografia e Estatística; 
	2.16. Fundo Nacional de Desenvolvimento da Educação; 
	2.17. Furnas Centrais Elétricas S.A.; 
	2.18. Instituto Brasileiro do Meio Ambiente e dos Recursos Naturais Renováveis; 
	2.19. Instituto Nacional de Colonização e Reforma Agrária; 
	2.20. Instituto de Pesquisas do Jardim Botânico do Rio de Janeiro; 
	2.21. Agência Nacional de Vigilância Sanitária; 
	2.22. Ministério do Meio Ambiente; 
	2.23. Ministério da Ciência, Tecnologia, Inovações e Comunicações; 
	2.24. Ministério da Economia, 
	2.25. Ministério da Defesa-Comando do Exército, e 
	2.26. Agência Nacional de Transportes Terrestres. 
	3. As razões que motivaram esta auditoria foram: 
	3.1. a identificação, nos últimos anos, de uma série de licitações com falhas no planejamento, muitas vezes com direcionamento e com referenciais frágeis de preços, que vinham se transformando em contratos com elevado potencial de sobrepreço, muitas vezes transformado em superfaturamento; 
	3.2. o uso indevido da prática UST, de modo recorrente, entre as irregularidades identificadas nas fiscalizações que compuseram a FOC em aquisições de TI (TC Processo 014.760/2018-5) e, em representações autuadas na Sefti, nos últimos anos; 
	3.3. a ocorrência de desvirtuamento dos propósitos iniciais do uso da UST, tais como a redução do risco de contratações de prestação de serviços baseados exclusivamente em po
	3.4. a necessidade de estimular, de modo tempestivo, o aperfeiçoamento de futuras contratações de TI com pagamentos atrelados a resultados e propondo a não prorrogação de contratações com indícios de superdimensionamento, sobrepreço ou superfaturamento. 
	II.2. Visão geral do objeto.
	4. UST é o acrônimo de Unidade de Serviços Técnicos ou Unidade de Suporte Técnico, prática que vem sendo utilizada pela Administração Pública, sem restringir-se a um dos poderes, em contratações de TI, notadamente naquelas que se baseiam em fornecimento de serviços especializados. Apesar de este ser o acrônimo mais comum, existem outros de mesma natureza, tais como unidade de medida de serviço (UMS) . Ao longo do presente trabalho, as referências ao termo UST estarão se referindo a contratações desta natureza, independentemente da correspondência específica de cada acrônimo. Dito de outra forma, será usado o termo UST como gênero para siglas como a própria UST, mas também para as demais, como USM, USI etc. 
	5. O primeiro uso da UST de que se tem notícia ocorreu no âmbito de um processo de contratação do Superior Tribunal de Justiça (STJ) em 2010 (Pregão 104/2010) , conforme parágrafo do relatório do Acórdão 509/2015-TCU-Plenário, de relatoria do Ministro Marcos Bemquerer (peça 164, p.3) . Nesse caso, a UST consistiu em um modelo para dimensionar o esforço de execução de serviços, o grau de complexidade, o resultado e a qualidade de atividades demandadas. Desde então, a UST ainda não foi objeto de normatização e já foi aplicada com diferentes estruturas de remuneração e de mensuração de indicadores (esforço, complexidade, qualidade etc.) . 
	6. Apesar dessa variedade de instâncias da UST, a prática pressupõe geralmente: (i) a definição de todas as atividades que poderão ser demandadas ao longo da contratação; (ii) a descrição dessas atividades, com a qualificação dos profissionais necessários, a complexidade exigida e o tempo estimado para a respectiva execução; (iii) os resultados esperados; (iv) os padrões de qualidade exigidos; e (v) os procedimentos necessários para execução de tais atividades. 
	7. O levantamento de tais insumos deve basear-se em estudos técnicos e em série histórica de informações gerenciais da organização referentes aos serviços ora demandados pela nova contratação. 
	8. Assim, mediante esses insumos, pode ser estabelecida a correlação entre (i) a complexidade, o tempo, o resultado, o esforço, a qualidade e o perfil profissional e (ii) a quantidade de UST para cada atividade, tendo em vista que, geralmente, o menor valor de UST possível equivale a uma hora de trabalho do menor perfil profissional exigido na atividade de menor complexidade. Importante ressaltar que a quantidade de UST, em algumas contratações, é calculada como resultado da multiplicação entre os fatores correspondentes às primeiras variáveis (complexidade, tempo, resultado, esforço, qualidade e perfil profissional) , que podem ser utilizadas na sua totalidade ou não.
	9. De forma exemplificativa, a Tabela 1 apresenta uma hipotética relação entre a complexidade de uma atividade e a respectiva quantidade de UST (...) 
	10. 10. Outro exemplo hipotético que pode ser mencionado é o que apresenta uma correlação entre o esforço necessário de cada atividade (medido em horas, e.g.) , o nível de complexidade (estabelecido por um fator numérico) e a respectiva quantidade de UST, conforme Tabela 2 (...) 
	11. Nesse sentido, comumente, para precificar o preço das atividades, os licitantes se utilizam de catálogos de serviços desenvolvidos pelas organizações contratantes e anexados aos termos de referência. Nestes catálogos, de forma exemplificativa, as atividades são geralmente detalhadas com informações acerca: (i) dos procedimentos a serem executados; (ii) do esforço aplicado na execução (em horas, por exemplo) ; (iii) da complexidade da atividade; (iv) do perfil profissional adequado para execução; (v) da quantidade unitária de UST e (vi) da quantidade total estimada de UST ao longo da vigência contratual. 
	12. Portanto, a UST, em termos gerais, implica a elaboração de artefatos que viabilizem a adequada e razoável mensuração e definição dos preços das atividades ou serviços, tais como: (i) catálogo de serviços, assim como referido anteriormente, com a respectiva justificativa; (ii) estudos técnicos que subsidiem a definição de indicadores, como aqueles referentes aos níveis de complexidade das atividades, aos níveis de serviço esperados, aos esforços, aos perfis de profissionais; (iii) a correlação entre as atividades e a quantidade de UST; e (iv) planilha de composição de custo e formação de preço unitário da UST. 
	II.3. Objetivo e questões de auditoria 
	13. A presente auditoria teve por objetivo avaliar, especificamente em aquisições baseadas em UST, se a execução contratual está assegurando critérios capazes de aferir pagamentos por resultados a preços razoavelmente condizentes. 
	14. A partir do objetivo do trabalho e a fim de avaliar em que medida os recursos estão sendo aplicados de acordo com a legislação pertinente, formularam-se as questões adiante indicadas: 
	a) Questão 1: Nos procedimentos para construir a estimativa do preço unitário da UST das contratações, ocorridas no período de 2016 a 2018, foram observados pressupostos mínimos que possibilitasse sua razoabilidade, tal como a realização de uma pesquisa de preços que apresentasse valores condizentes com os de mercado e a análise crítica dos valores da UST ofertados, seguindo o previsto no art. 7º, §2º, inciso II e no art. 15, §7º, inciso II da Lei 8.666/1993? 
	b) Questão 2: No dimensionamento do quantitativo de UST das contratações, ocorridas no período de 2016 a 2018, foram observados parâmetros não arbitrados, baseados em estudos ou justificativas sólidas e fidedignas, referentes à natureza de cada serviço, de acordo com o disposto no art. 7º, §4º, art. 15, §7º, inciso II e no art. 6°, inciso IX, alíneas 'c' e 'f' da Lei 8.666/1993 e no art. 14, inciso II c/c art. 16, inciso II da IN 4/2014? 
	c) Questão 3: Os serviços prestados na execução contratual, no período de 2016 a 2018, demonstraram ter preços razoavelmente condizentes com os de mercado, atendendo ao disposto no art. 43, inciso IV, da Lei 8.666/1993 e nos arts. 7º, inciso IV e 19, inciso IV da IN 4/2014? 
	d) Questão 4: Os serviços descritos nas contratações, no período de 2016 a 2018, foram detalhados suficientemente e vinculados a produto/resultado esperado, com respectivos níveis de serviços conforme dispõe o art. 3°, inciso II da Lei 10.520, os arts. 16, inciso II e 20, inciso I da IN 4/2014 e a Súmula 269/2012 do TCU? 
	e) Questão 5: A fiscalização contratual utilizou insumos mínimos para aplicar o rigor necessário, com a devida aferição da prestação dos serviços de acordo com as previsões contratuais, nas contratações ocorridas no período de 2016 a 2018, conforme estabelece o art. 19, incisos II e inciso IV, o art. 20, inciso I e o art. 33, inciso II da IN 4/2014?
	II.4. Metodologia utilizada 
	15. Os trabalhos foram realizados em conformidade com as Normas de Auditoria do Tribunal de Contas da União (Portaria-TCU 280/2010, alterada pela Portaria-TCU 168/2011) e com observância aos Padrões de Auditoria de Conformidade estabelecidos pelo TCU (Portaria-Segecex 26/2009) . 
	16. Os detalhes da metodologia adotada encontram-se no Apêndice B. 
	17. A análise detalhada e o aprofundamento dos achados encontram-se no Apêndice C. 
	18. Ressalta-se, conforme mencionado no parágrafo 4, que o uso do termo UST, ao longo dos tópicos seguintes, engloba as demais nomenclaturas correspondentes a acrônimos similares. II.5. Limitações inerentes à auditoria 
	19. Primeiramente, ressalta-se que uma limitação se deu em razão da quantidade de contratos que foram identificados na base de dados do sistema Siasg, com a utilização de UST, pois, de modo a se definir a amostra de contratos a ser fiscalizada, realizou-se um levantamento, selecionando-se contratos firmados entre 2016 e 2018, que identificou 199 contratos, com valor final superior a R$ 940 milhões. 
	20. Desse conjunto, havia dezoito contratos de alguma forma já fiscalizados pelo TCU anteriormente (auditoria ou representação) , representando um montante de R$ 229 milhões. Uma vez retirados esses contratos da amostra, ela passou a contar com 181 contratos, perfazendo R$ 711 milhões. 
	21. A fim de identificar um conjunto viável de contratos a serem fiscalizados na fiscalização proposta, foram testados três cortes, tendo em vista a materialidade, dentre os quais entendeu-se que o corte inicial de 80% do valor (R$ 570 milhões) , alcançando-se 68 contratos, representaria a melhor relação custo benefício, devendo ser utilizado como base para o trabalho. Desse modo, a amostra a ser auditada seria composta, desses 68 contratos. Além deles, seriam acrescidos eventuais contratos baseados em UST da empresa estatal Furnas, tendo em vista que a SecexEstatais tinha planejamento prévio de fazer análise similar naquela empresa. 
	22. Ressalta-se, entretanto, que após análise dos 68 contratos, verificou-se que alguns possuíam quantitativo de UST não representativo em termos monetários, razão pela qual foram excluídos da amostra. Assim, a amostra final resultou em 55 contratos, perfazendo um montante a ser auditado de R$ 498 milhões, entre contratos e aditivos de prorrogação contratual. 
	23. Outra limitação ocorrida diz respeito ao não recebimento, pela equipe de auditoria, da memória de cálculo da composição de preços referente a 26 contratações. Esse não recebimento impossibilitou aplicação do teste de auditoria relativo ao cálculo do Fator-k dessas contratações, o que dificultou avaliação da economicidade dessas contratações. Por essa razão, esse impedimento compôs o Achado III.3. 
	II.6. Volume de recursos fiscalizados 
	24. O volume de recursos fiscalizados alcançou o montante de R$ 498.046.698,40, sendo R$ 237.491.382,85 oriundos dos contratos iniciais e R$ 260.555.315,55 de aditivos contratuais. Deste último valor, R$ 129.925.960,68 foram aditivos celebrados em 2019 com vigência até 2020 ou 2021.]
	II.7. Benefícios estimados da fiscalização
	25. Entre os benefícios estimados desta fiscalização pode-se mencionar a promoção do aperfeiçoamento da Administração, tendo em vista que, diante das fragilidades identificadas nas contratações que utilizam UST, as organizações jurisdicionadas deverão adotar medidas para mitigar os riscos decorrentes de sua utilização. 
	26. Além disso, há também a expectativa de controle, visto que diante da atuação da Corte de Contas, as organizações jurisdicionadas deverão passar a ter mais atenção no cumprimento da legislação, mitigando os riscos de prejuízo ao erário. 
	27. Pode-se mencionar, entre benefícios quantificáveis estimados e potenciais, o total de R$ 129.925.960,68, correspondentes a contratos baseados em UST analisados que ainda estão vigentes em 2020. Isso porque entende-se que, diante dos achados deste relatório, há elementos para que as organizações não os prorroguem, ao considerar os riscos inerentes expostos neste relatório consolidador, notadamente o de sobrepreço e superfaturamento. 
	III. Achados de auditoria 
	III.1. 89% (49) dos contratos analisados utilizaram parâmetros multiplicadores na quantificação de UST e 100% desses parâmetros não foram justificados técnica nem economicamente, resultando em quantitativos de UST sem razoável motivação. 
	28. A tabulação dos dados obtidos permitiu avaliar que 89% (49) dos contratos analisados utilizaram ao menos um parâmetro multiplicador na quantificação de UST e 100% desses parâmetros não foram justificados técnica nem economicamente, contrariando o disposto na Lei 8.666/1993, art. 6º, inciso IX, alíneas 'c' e 'f'; art. 7º, § 4º e art. 15, § 7º, inciso II; e na Instrução Normativa de Tecnologia da Informação 4/2014/SLTI/MP, art. 12, inciso IV; art. 14, inciso II e art. 16, inciso II (...) 
	29. Esses parâmetros referem-se a pesos que impactam diretamente o cálculo da quantidade de UST relativa a cada item e, consequentemente, o preço a ser pago por cada serviço, pois incidem multiplicando a quantidade de UST inicialmente estipulada para cada serviço. Exemplificando, se um serviço foi definido como equivalendo a 2 UST, mas a complexidade relacionada à sua execução foi definida com peso 3, então, a quantidade de UST relativa à execução daquele serviço passa a ser 6 UST (2 UST x 3) . 
	30. Resumidamente, constatou-se que: 
	30.1. o parâmetro de complexidade dos serviços, por se tratar daquele utilizado no modelo original, é o mais comum nos termos de referência (TR) , estava presente em 87,3% (48) dos contratos da amostra. Ressalta-se que os parâmetros de complexidade não apresentam necessariamente os mesmos níveis ou pesos em cada contratação, conforme é evidenciado pelo cálculo do fator de amplitude; 
	30.2. o parâmetro dinâmico, cujo enquadramento nos níveis estipulados possui critérios que só são identificados no momento da execução, esteve presente em 59,2% (29) dos contratos que aplicaram parâmetros. Esse tipo de parâmetro prejudica a estimativa adequada do quantitativo de UST por serviço e, em consequência, do quantitativo total. Assim, possui o risco inerente da imprevisibilidade, em decorrência de só possibilitar a mensuração do quantitativo dos serviços durante a execução contratual; 
	30.3. do total de 86 itens de UST contratados nos 55 contratos da amostra, foram identificados: (i) um parâmetro em 77,9% (67) dos itens; (ii) dois parâmetros em 3,5% (3) dos itens; (iii) sete parâmetros em 11,7% (10) dos itens; e (iv) 6,9% (6) dos itens não utilizaram parâmetros;
	30.4. não somente a quantidade de parâmetros majora o impacto financeiro decorrente do uso da UST, mas também a amplitude de variação de um mesmo parâmetro possibilita essa majoração. Ao se analisar o parâmetro complexidade presente nos contratos que compuseram a amostra auditada, observaram-se níveis de complexidade que variam de 1 a 1,5, de 1 a 10, de 0,5 a 16, entre outros. Os valores citados representam uma variação de amplitude de 1,5, 10 e 32, respectivamente, indicando uma diversidade considerável na variabilidade existente dos níveis de complexidade dos contratos; 
	30.5. conforme a Tabela 3, foram encontradas dezoito faixas diferentes de variação identificadas nos parâmetros presentes nos contratos. Na mesma tabela é apresentada a multiplicidade de amplitudes de variação constantes nos contratos da amostra auditada. Esses fatores impactam diretamente o quantitativo final de UST e, por conseguinte, o valor a ser pago pelo serviço. Essa amplitude varia de 1,5 a 64, indicando que, enquanto em um contrato o crescimento máximo de UST de um serviço é da ordem de 1,5, em outro contrato, a quantidade de UST de um serviço poderá crescer até 64 vezes. Isso decorre da diversidade de metodologias que permeia a utilização da UST e demonstra o impacto que os parâmetros podem causar em uma contratação; (...) 
	30.6. do total de 143 parâmetros presentes nos 49 contratos que os utilizam, para nenhum desses parâmetros existia memória de cálculo dos respectivos pesos utilizados nem respectivas justificativas técnicas e econômicas. Ou seja, não havia estudos que demonstrassem a viabilidade técnica e econômica do quantitativo de parâmetros utilizados, a razoabilidade dos valores utilizados para cada peso, o motivo de utilização desse peso e o impacto financeiro decorrente da interação entre os parâmetros e o preço final da UST em cada serviço; 
	30.7. em duas respostas aos questionamentos realizados pela equipe de auditoria, referentes à memória de cálculo dos parâmetros adotados, as respectivas organizações afirmaram que os parâmetros foram adotados mediante 'imitação de termos de referência alheios'; 
	30.8. em dezoito contratos da amostra, nos quais foi possível aferir a significância ou a representatividade dos parâmetros no quantitativo total de UST e, consequentemente, no preço dos contratos, constatou-se que em nove deles a aplicação de parâmetros injustificados resultou em mais de 80% do quantitativo total de UST. O menor percentual de significância foi de 28,2%, conforme pode ser observado na Tabela 4  (...) 
	30.9. o alto nível de significância encontrado indica que em nove dos dezoito contratos, mais de 80% do preço total são decorrentes de parâmetros que não possuem justificativa técnica nem econômica para sua existência e aplicação e para os efeitos que causam. Ou seja, são parâmetros arbitrados, que estão produzindo impacto financeiro considerável e majorando o risco potencial de sobrepreço e superfaturamento. 
	31. Conclui-se, portanto, que: 
	31.1. o fato de todos os parâmetros não terem fundamento técnico e econômico indica que tal ausência é uma prática disseminada nos contratos que compuseram a amostra auditada. Ademais, os parâmetros não justificados são encapsulados pela UST, fazendo com que a preocupação da Administração se volte apenas para o preço unitário da UST; 
	31.2. a quantidade de parâmetros injustificados e arbitrados e a forma como interagem amplificam o impacto financeiro decorrente do uso da UST, majorando o risco de sobrepreço e superfaturamento devido a possíveis desbalanceamentos, tendo em vista que esses parâmetros não possuem justificativa técnica e econômica e representam diretamente parte considerável do preço total dos contratos que os aplicam. Nesse sentido, ressalta-se que o recente Acórdão 423/2020-TCU-Plenário, de relatoria do Ministro Augusto Nardes (peça 178) , apontou deficiências do modelo de remuneração de uma contratação baseada em UST, com a aplicação de parâmetros injustificados, a qual deu origem a uma tomada de contas especial (TCE) com indícios de débito da ordem de R$ 49 milhões (conforme item 136 do voto do relator) ; e 
	31.3. há razões suficientes que indicam a necessidade de medidas estruturantes, a fim de conterem a referida disseminação, de promoverem a boa e legal prática da motivação técnica e econômica para Para verificar as assinaturas, acesse www.tcu.gov.br/autenticidade, informando o código 64060752. 15 TRIBUNAL DE CONTAS DA UNIÃO Secretaria-Geral de Controle Externo Secretaria de Fiscalização de Tecnologia da Informação parâmetros e variáveis que tenham impacto econômico e de mitigarem o risco de sobrepreço e superfaturamento. 
	Causas da ocorrência do achado
	32. Pode-se elencar como possíveis causas: (i) a prática de cópia dos níveis de complexidade de TR alheios; (ii) inércia da administração em instituir controles internos destinados a avaliar técnica e economicamente a viabilidade de metodologias criadas para execução de serviços; (iii) incapacidade técnica de elaborar estudos técnicos e econômicos que respaldem a adoção de parâmetros multiplicativos; e (iv) assimetria de informação, entre a administração e as contratadas, no que se refere à ausência de ciência dos desdobramentos financeiros que os parâmetros podem causar.
	Possíveis efeitos do achado 
	33. A partir do que foi exposto, é possível apontar como efeitos potenciais: (i) a majoração do risco de ocorrência de antieconomicidade na própria contratação, uma vez que os parâmetros não têm justificativa e influenciam a quantificação de cada serviço, podendo causar uma elevação desnecessária e desarrazoada do quantitativo de serviços, de seus respectivos valores e do valor global da contratação; e (ii) a disseminação e majoração do risco de antieconomicidade para outras organizações, tendo em vista a possibilidade de os parâmetros injustificados serem utilizados por cópia ou compartilhamento em outras contratações, além de adesões tardias a atas de registro de preços (ARP) . 
	Proposta de encaminhamento 
	34. Diante da necessidade de uma ação de natureza estruturante para evitar que os problemas se perpetuem em outros contratos da APF, será proposta recomendação à Secretaria de Governo Digital do Ministério da Economia para que oriente, de forma normativa, os órgãos e entidades sob sua supervisão, no sentido de que avaliem a economicidade dos contratos vigentes, complementando a avaliação com estudo técnico e econômico sobre o impacto dos parâmetros eventualmente utilizados, e de que em novas contratações de serviços, todos os parâmetros, pesos ou quaisquer variáveis quantitativas adotadas sejam devidamente justificados técnica e economicamente.
	III.2. Em 94% das contratações não foi realizada análise da composição de custos e formação de preços ao estimar os preços, diante de um cenário heterogêneo e incomparável, não sendo observados pressupostos mínimos que possibilitassem avaliar a razoabilidade do preço unitário da UST das contratações. 
	35. A partir da amostra de 55 contratações públicas baseadas em UST, oriundas de 26 organizações públicas federais, a tabulação dos dados obtidos a permitiu constatar que em 94,5% das contratações não foi realizada análise de composição de preços unitários de UST na estimativa de preços ou durante o planejamento da contratação, contrariando o disposto na Lei 8666/1993, art. 7º, § 2º, inciso II e no art. 15, § 7º, inciso II, sobretudo em um cenário de incomparabilidade de preços, de heterogeneidade de metodologias baseadas na prática UST e de assimetria de informação entre a Administração e o mercado, além do fato de a UST não se tratar de uma unidade de medida padronizada. 
	36. Conforme Figura 2, de 55 contratações analisadas, apenas três realizaram alguma análise utilizando planilhas de composição de preços dos serviços a serem prestados previamente, no momento do planejamento da contratação ou pesquisa de preços, baseadas em quantidade, perfil e custos dos profissionais estimados para prestação dos serviços (...) 
	37. Essa situação demonstra ser um cenário de risco, ao observar na Figura 3, que, em 48 contratações (87,3%) se utilizaram cotações de preços de empresas da iniciativa privada para calcular o preço estimado da contratação. Por outro lado, em somente, seis contratações (10,9%) se realizou a estimativa do preço da contratação utilizando contratos advindos da Administração Pública. Finalizando, em apenas uma contratação (1,8%) não se realizou pesquisa de preços com empresas distintas, pois, como a contratação aconteceu por inexigibilidade, a estimativa foi constituída com valores de contratos da própria empresa e esses contratos não guardavam relação com UST (...) 
	38. Ainda a respeito de estimativas de preços, tem-se que em 29 contratações as organizações se basearam exclusivamente em cotações de preços junto ao mercado, representando mais de 52% de todos os contratos (55) e aproximadamente 60% dos contratos cuja pesquisa se baseou em cotações junto ao mercado (48) . 
	39. O risco resta evidenciado quando se observa a dependência da administração frente a empresas privadas no processo de orçamentação de preço de uma contratação, acompanhada de uma baixa utilização de contratos públicos na estimava de preços. O citado risco decorre de um cenário de assimetria de informação da administração em relação às empresas, caracterizado pela incomparabilidade e heterogeneidade das contratações e potencializado pela falta de padronização inerente da prática UST e de utilização de outra forma de se estimar o preço de uma contratação, que pode culminar na contratação de preços desarrazoados, situações que já foram identificadas em trabalhos recentes do TCU e que também serão demonstradas no curso deste relatório. Incomparabilidade entre UST de diferentes contratações.
	40. A partir da análise da amostra de contratações baseadas na adoção da nomenclatura UST, constatou-se que as metodologias aplicadas apresentam, em suas essências, incomparabilidade entre preços, tendo em vista os seguintes motivos: 
	40.1. por a UST não se tratar de uma unidade de medida padronizada, que apresenta concretude no mundo real, de modo a permitir a comparabilidade e a precificação em razão de características similares, como, exemplificativamente, as unidades metro, quilo, litro, que permitem comparações entre objetos que pertencem à mesma categoria; 
	40.2. em decorrência do ineditismo de cada metodologia em relação às precedentes, gerando um cenário de alta heterogeneidade, pois percebe-se que há a tendência de cada contratação ser única para cada organização, sem análogas que sirvam para comparação, considerando que a metodologia adotada em cada uma é específica para uma determinada estrutura organizacional; 
	40.3. em razão das possíveis distorções que podem haver em razão da falta de balanceamento de seus parâmetros, caso não se utilize a planilha de formação de preços; e 
	40.4. porque para haver possibilidade de comparação entre os preços de UST de organizações diferentes, seria necessário que os TR contivessem exatamente as mesmas condições de contratação, que os catálogos possuíssem exatamente os mesmos serviços, com esforços e complexidades iguais ou muito similares, dimensionados da mesma maneira e que as organizações possuíssem a mesma estrutura. Heterogeneidade das contratações públicas que utilizam a prática UST
	41. Constatou-se que a utilização de UST nas contratações se disseminou nos mais variados tipos de serviços de TI, o que de certa forma contribuiu para reduzir ainda mais o já limitado campo da comparabilidade entre UST. 
	42. Isto posto, com base na análise dos dados coletados durante a execução da auditoria, verificou-se que a heterogeneidade de metodologias baseadas em UST é evidenciada a partir dos seguintes fatos: 
	42.1. foram identificados ao menos onze categorias de itens de UST diferentes entre si, o que demonstra que a prática UST não se restringe a um tipo de serviço de TI específico. Ressalta-se que essa agregação possui caráter eminentemente exploratório dos dados, podendo ser utilizada apenas para o que se propõe, que é demonstrar a existência de diversos tipos ou gêneros de contratação. A classificação em cada categoria não teve como objetivo aprofundar nas características inerentes a cada contratação, pois caso assim fosse feito, provavelmente, não seria possível a agregação em categorias, tendo em vista que cada contratação apresenta especificidades que a tornam única. Assim, ainda que cada contratação seja uma espécie diferente da outra, é possível abstrair gêneros com a finalidade de aumentar a percepção sistêmica da prática UST; 
	42.2. em 48 contratações (87,3%) foram aplicados parâmetros de complexidade e em sete (12,7%) não. Além disso, as aplicações de parâmetros não respeitam qualquer padronização. Isso demonstra que, apesar de o modelo original ter utilizado parâmetro de complexidade, tal prática não é uma unanimidade. Além disso, a aplicação ou não de parâmetros de complexidade interferem diretamente no processo de quantificação de UST por serviço e tem desdobramento financeiro. Com isso, não é razoável comparar preços entre contratações que aplicam e não aplicam tais parâmetros e a prática contrária majora o risco de antieconomicidade; 
	42.3. em 44 contratações (80%) foram formalizados catálogos de serviços e em onze (20%) não. Tal fato indica que a adoção de catálogos de serviços também não é uma prática unânime nos 55 contratos da amostra. A utilização de catálogo de serviços, com a enumeração dos serviços, quantidade estimada de demandas, quantidade de UST, resultados ou produtos esperados e esforço estimado para cada serviço subsidia diretamente o processo de precificação dos respectivos serviços. Destaca-se que cada catálogo em cada contratação traz especificidades inerentes às respectivas organizações e suas necessidades. Por outro lado, a não formalização de um catálogo não transparece o binômio esforçocomplexidade, o que dificulta a precificação. Portanto, não é razoável comparar preços de UST entre contratações que adotam e não adotam catálogo de serviço. No mesmo sentido, também não é razoável comparar preços entre contratações com catálogos de serviços diferentes; 
	42.4. entre os catálogos analisados, observou-se também um cenário heterogêneo, tendo em vista variações diferentes entre o menor e o maior serviço de cada catálogo. Exemplificando: (i) a menor variação foi de 200% - em que o menor e o maior valor dos serviços equivalem a 1 e 3 UST, respectivamente, a um preço unitário contratado de R$ 332,44; e (ii) a maior variação foi de 175.900%: em que o menor e o maior valor dos serviços equivalem a 0,1 e 176 UST, respectivamente, a um preço unitário contratado de R$ 122,19. Nesse segundo exemplo, o serviço mais barato custa R$ 12,22, enquanto o mais caro custa R$ 21.505,44. Isso evidencia que, em cada metodologia adotada, a UST pode significar proporções, complexidades e faixas de grandezas diferentes, não sendo razoável, portanto, tratá-la como uma unidade de medida; 
	42.5. em 29 contratações (52,7%) não houve detalhamento dos produtos / resultados esperados em cada serviço. Destas, 21 (38,1%) possuem catálogo de serviços e oito (14,6%) sequer possuem esse catálogo. Verifica-se, portanto, que: (i) a ausência de detalhamento dos produtos ou resultados esperados não transparece o binômio esforço-complexidade inerente aos serviços e (ii) tal falta de transparência aumenta o risco de o processo de precificação apresentar incongruências. Logo, também não é razoável comparar preços de UST entre contratos que detalham e não detalham produtos / resultados esperados; 
	42.6. nos 55 contratos analisados havia 86 itens de UST diferentes. Destes, em seis itens de UST (7%) não havia uso de parâmetros, em 67 (77,9%) havia um parâmetro, em três (3,5%) havia dois parâmetros e em dez (11,6%) havia sete parâmetros. A existência e a quantidade de parâmetros, que são fatores multiplicativos ou deflatores, influenciam diretamente no processo de quantificação e precificação da UST. Ainda que haja a predominância de ocorrência de um parâmetro, não há uma padronização dos níveis, das faixas e dos pesos em cada aplicação. Além disso, em todos os contratos que utilizaram parâmetros, nenhum destes foi justificado técnica nem economicamente; 
	42.7. foram identificados dezessete fatores de amplitude da complexidade diferentes. Constata-se, assim, ampla variabilidade entre os níveis de complexidade de cada contrato. O fator de amplitude é definido pela divisão entre o maior e o menor nível de complexidade presentes em um contrato. Assim, o menor fator encontrado foi de 1,5, enquanto o maior foi de 64. Além deles, como fora dito, há dezessete faixas distintas, com fatores como: 3,33, 6, 8, 12, 24, 32, 48 e outros. Isso significa que, dentro de um contrato, o valor pago pela Administração por um mesmo serviço medido em UST pode variar até 1,5 vez, enquanto em outro contrato o valor pago por um mesmo serviço poderá aumentar 64 vezes em relação ao de menor complexidade. Assim, o valor unitário de uma UST, sem a observância de sua aplicação contextual específica, não traduz por si só a sua razoabilidade quando comparado com outros valores unitários, ainda que sejam valores iguais ou muito similares; 
	42.8. 38 contratos (44,2%) não apresentam parâmetros dinâmicos, 35 (40,7%) apresentam um parâmetro dinâmico, 3 (3,5%) apresentam dois parâmetros dinâmicos e 10 (11,6%) apresentam cinco parâmetros dinâmicos. Parâmetros dinâmicos se caracterizam por possuir critérios qualitativos para estimativa de UST, de modo que o quantitativo de UST equivalente a cada serviço só poderá ser calculado no momento da execução contratual, quando será verificado o atendimento a esses critérios. Esses dados demonstram, mais uma vez, a diversidade de metodologias usadas na composição da UST, que impacta diretamente o processo de quantificação e precificação; 
	42.9. 32 contratos (58,2%) possuem equivalência entre UST e outra métrica e 23 (41,8%) não a possuem. As métricas utilizadas na equivalência foram 'hora' e 'ponto de função'. Esse fato demonstra também que a formação da UST não é padronizada e, por isso, a comparação de preços não é razoável; 
	42.10. em 32 contratos (58,2%) foi estabelecido um mínimo de execução prévia de UST como critério de habilitação dos licitantes. Tratou-se a UST como uma unidade de medida, quando, na verdade, a UST é apenas uma nomenclatura comum para metodologias diferentes. Tal prática eleva o risco de restrições indevidas à competitividade, tendo em vista que licitantes tecnicamente habilitados podem ser desclassificados apenas por não terem executado um mínimo de UST, que em cada contrato pode assumir grandezas e números distintos. Há também o risco de se desclassificar licitantes hábeis mas que tenham prestado o serviço em contratos medidos de outra forma que não UST; 
	43. Todas essas incongruências identificadas evidenciam uma diversidade de características singulares disseminadas nas contratações que tornam cada contratação baseada em UST única e demonstram um cenário de heterogeneidade das contratações dessa natureza, decorrente das modificações realizadas pelas organizações na metodologia original do STJ, com o intuito de adaptá-la às suas especificidades. Contudo, isso as tornou distintas entre si, inviabilizando a comparação entre esses contratos, a utilização de quantidade mínima de UST como critério de habilitação e a utilização mútua dos contratos nas pesquisas de preço que considerarem exclusivamente os valores unitários das UST. 
	44. A diversidade de metodologias surgidas das adaptações efetuadas acarreta impacto nos preços relativos às UST das contratações. Para avaliar tal impacto, dividiu-se o maior preço estimado ou contratado presente nos dados da amostra pelo menor preço, de modo que se conseguisse inferir a ordem de grandeza de um valor frente ao outro.
	 45. A variação entre o menor e o maior preço estimado é de 7.381% (em que o menor valor é R$ 20,00 e o maior é R$ 1.496,00) , e a variação entre o menor e o maior preço contratado é de 4.936% (em que o menor valor é R$ 12,59 e o maior é R$ 634,00) ; 
	46. Considerando que a grande amplitude de variação poderia ser retrospecto dos diferentes tipos de contratação, realizou-se uma segmentação por categoria, de modo a verificar se a discrepância identificada estaria relacionada ao fato de se tratar de contratações de diferentes tipos e se haveria similaridade dentro de cada segmento. 
	47. Conforme se observa na Tabela 5, constata-se que mesmo com a segmentação, manteve-se a alta amplitude de variação entre o menor preço de uma contratação e maior preço de outra contratação tanto em relação a valores estimados quanto em relação a valores contratados (...) 
	48. Essa multiplicidade de metodologias, unidas apenas por uma mesma nomenclatura, caracteriza um cenário de heterogeneidade dos contratos públicos que utilizam UST e se traduz em uma variabilidade de preços, decorrentes da especificidade de cada contratação, que inviabilizam a comparabilidade. Assimetria de informação (Conflito de agência) quanto ao preço unitário da UST 
	49. Constata-se que há assimetria de informação entre a Administração e o mercado quanto ao preço unitário da UST, considerando: 
	49.1. a baixa utilização de contratos públicos na estimativa de preços; 
	49.2. a existência de dependência em relação ao mercado no processo de estimação do preço, tendo em vista que mais de 85% das contratações (48) utilizaram cotações de preços de empresas privadas para calcular o preço estimado da contratação, sendo que desse percentual mais de 50% (29) se basearam exclusivamente em cotações de preços junto ao mercado; 
	49.3. que a UST não se trata de um produto ou serviço padronizado, para o qual existe um denominador de preço comum no mercado, que permitiria à Administração realizar uma análise crítica sobre a estimativa de preço do mercado, de modo a evitar a utilização de uma estimativa pautada em valores majorados que poderiam resultar em uma contratação com sobrepreço; 
	49.4. que a Administração, ao não estimar o preço da UST a partir de estudos próprios e de planilhas de composição de custo e formação de preço, não possui critérios mínimos e objetivos para analisar e avaliar a economicidade dos preços de UST cotados e contratados. O que transfere todo o risco potencial de sobrepreço inerente ao uso de UST para a própria Administração, em caso de desbalanceamento dos parâmetros e demais exigências do edital, e de possível majoração por parte do mercado; e 
	49.5. que a Administração se encontra sem meios para realizar a avaliação da real economicidade diante dos preços ofertados pelo mercado, tanto pela incomparabilidade de preços em um cenário heterogêneo, quanto pela não realização de análise crítica da composição do preço da UST, constatada em 94,5% dos contratos, em que não se utilizou planilhas de composição de custo e formação de preço da UST para mitigar qualquer risco inerente. Ou seja, o preço unitário da UST não revela à Administração, por si só, a sua economicidade. 
	50. Isto posto, tem-se que os efeitos de tal assimetria residem na majoração do risco de sobrepreço, tendo em vista que: 
	50.1. conforme já relatado, as contratações baseadas em UST são variadas, de difícil compreensão, não padronizadas, sem detalhamento suficiente e sem as devidas justificativas técnica e econômica para os parâmetros multiplicativos adotados e, por consequência, para os quantitativos de UST estabelecidos em cada contratação. O processo de precificação que alcance um preço razoável demanda entendimento de toda a metodologia e que esta esteja justificada técnica e economicamente. Assim, diante da obscuridade inerente à prática UST e da possibilidade de as empresas não encontrarem subsídios concretos que permitam uma adequada precificação, há a tendência, por conservadorismo, de elevação dos preços unitários por parte do mercado; e 
	50.2. a tabulação dos dados da Tabela 6 evidencia essa tendência, pois ao se comparar os preços obtidos nas pesquisas de preços das contratações que utilizaram tanto cotações de empresas como contratos públicos na estimativa, constata-se que, em 84,2% dessas contratações, o preço estimado com cotações de empresas era superior ao estimado com contratos públicos (...) 
	51. Com esse cenário marcado pela incomparabilidade, heterogeneidade e complexidade, tornase inviável considerar apenas essa fonte mercadológica como critério suficiente para adequação do valor de uma contratação, pois não se tem a garantia de que o mercado compreendeu o modelo e que o preço ofertado é realmente condizente com o de mercado para aqueles serviços, sobretudo pela falta de insumos mínimos para realizar uma análise crítica sobre os valores estimados de modo a aferir a economicidade das propostas. 
	52. Assim, a Administração precisa buscar alternativas para reduzir essa assimetria de informação. Nesse sentido, o item 9.1.3.10 do Acórdão 2037/2019-TCU-Plenário (relatoria do Ministro Augusto Sherman) dispõe em relação a contratações em UST, conforme trecho transcrito a seguir (peça 186, p. 42) : 
	'9.1.3.10. o valor estimado e contratado deve ser compatível com a planilha de custo e formação de preço, que deverá ser elaborada na fase de planejamento da contratação, com o fito de calcular o valor estimado da contratação e estabelecido no Termo de Referência;'
	53. Portanto, entende-se que a complementação da pesquisa de preços junto ao mercado com a planilha de composição de custo e formação de preços dos serviços a serem prestados terá a capacidade de auxiliar a estimativa de preço da contratação de modo a contribuir para redução da assimetria de informação da Administração diante do mercado. Além disso, a utilização desse instrumento gerencial possibilitará à Administração realizar uma análise mais assertiva sobre a razoabilidade do preço estimado, posteriormente, contratado e a, consequente vantajosidade econômico-financeira da contratação. Descaracterização da UST como unidade de medida.
	54. Diante de todo o exposto, constata-se que a UST não pode ser entendida como uma unidade de medida e adotada pela Administração como tal, sem a devida padronização, considerando que: 
	54.1. a UST é caracterizada por uma multiplicidade de metodologias distintas entre si, com variadas complexidades e faixas de grandeza, em razão de características singulares, que utilizam apenas a mesma nomenclatura (UST) . A utilização de mesma nomenclatura é um equívoco que tem sido cometido pela Administração, pois, se não há padronização, as "unidades de medida" decorrentes dessas contratações não deveriam possuir a mesma denominação; e 
	54.2. a UST não se trata de uma representação de algo concreto no mundo real, mas de uma abstração que encapsula o efeito financeiro decorrente da aplicação, na maioria dos contratos da amostra, de parâmetros multiplicativos, porém arbitrados (sem justificativas técnica e econômica) . 55. Os potenciais riscos da utilização da UST como métrica residem na majoração do potencial de sobrepreço, tendo em vista que: 
	55.1. a comparação entre os diversos preços de UST, sem análise da composição e formação desses preços, pode resultar médias superestimadas; e 
	55.2. o reaproveitamento do uso de UST de outras contratações, por se tratar de uma mesma nomenclatura que sugerisse a priori uma identificação, sem levar em consideração as especificidades de cada organização, pode distorcer o preço da UST contratada. 
	Causas da ocorrência do achado 
	56. Pode-se elencar como causa, a dependência da administração frente a empresas privadas no processo de orçamentação de preço das contratações, acompanhada da baixa utilização de contratos públicos na estimava de preços. A dependência é explicada em razão da assimetria de informação da administração em relação às empresas, da incomparabilidade e heterogeneidade das contratações, da falta de utilização de uma planilha de composição de preço para se estimar o preço da contratação e da incomparabilidade e do caráter abstrato das metodologias que utilizaram a nomenclatura UST. 
	Possíveis efeitos do achado 
	57. Efeito potencial de: (i) aumento do risco de ocorrência de sobrepreço e superfaturamento, devido à elevação desarrazoada do preço unitário da UST e à ausência de análise crítica da composição do custo e formação de preço dos serviços e do preço da UST; e de (ii) restrição indevida à competitividade, devido à inadequada utilização de quantidade mínima de UST como critério de habilitação, tendo em vista que a UST pode assumir grandezas e números distintos em cada contratação. 
	Proposta de encaminhamento 
	58. Diante de todo o exposto, será proposta recomendação à Secretaria de Governo Digital do Ministério da Economia, para que, de forma normativa, oriente os órgãos e entidades sob sua supervisão no sentido de que: (i) em contratações vigentes baseadas na prática UST, no ato de eventual prorrogação, avaliem a economicidade dos contratos, complementando a avaliação com análise de planilha de composição de custos e formação de preços dos serviços; (ii) em novas contratações de serviços de TI, abstenham-se de criar unidades de medida de forma unilateral, sem a ciência, a avaliação técnica e econômica e padronização; e (iii) em novas contratações de serviços de TI e respectivas prorrogações, avaliem a economicidade dos preços estimados, realizando análise crítica da composição de custo e formação de preços unitários e do custo total estimado da contratação, e elaborem catálogo de serviços com a descrição do respectivo valor monetário estimado de cada serviço. 
	III.3. Em 47% das contratações não havia memória de cálculo da composição de preço unitário da UST, sendo que, dos 53% das contratações que apresentaram, 43% possuem fator-k superior a três e uma variação total de 444%. 
	59. A tabulação dos dados obtidos permitiu avaliar que em 47% das contratações não havia memória de cálculo da composição de preço unitário da UST, contrariando o disposto nos arts. 7º, §2º, inciso II e 43, inciso IV, da Lei 8.666/1993, e no art. 19, inciso IV da Instrução Normativa 4/2014/SLTI/MP, sendo que, dos 53% das contratações que apresentaram a memória, 43% possuem fator-k superior a três e uma variação total de 444%. 
	60. A partir da análise das contratações da amostra, constatou-se o seguinte: 
	60.1. em apenas três contratações foi feita análise de composição de custos da UST na pesquisa de preços ou no planejamento (conforme achado III.2) . Isso evidencia que, para 52 contratações, a composição do preço unitário da UST não era transparente e a aferição da economicidade restou prejudicada. Ainda assim, a fim de obter a memória de cálculo do preço unitário da UST contratada e analisar minimamente sua economicidade, solicitou-se às organizações que fosse encaminhada uma planilha de composição de custos e formação de preço simplificada, que contivesse, no mínimo, os seguintes dados relativos ao contrato: perfis profissionais, quantidade de cada perfil, salário do perfil e custo relativo ao perfil; 
	60.2. dos 55 contratos da amostra, 26 (47%) não apresentaram a memória de cálculo da formação de preço da UST solicitada, de modo a demonstrar a formação do preço unitário da UST. Isso evidencia que, nessas 26 contratações, as respectivas organizações não possuem insumos mínimos para analisar criticamente a economicidade dos preços unitários da UST. A Administração deve estar munida de informações adequadas para amparar suas decisões, e, em relação à economicidade dos valores de contratos em UST, essas informações devem ser fornecidas por meio de uma planilha de composição de custos e formação de preço, em razão da incomparabilidade e heterogeneidade inerente às contratações com UST (conforme achado III.2) ; 
	60.3. dos 55 contratos da amostra, a partir das planilhas apresentadas, 53% (29) tiveram fator-k contratado calculado, juntamente com um contrato que apresentou um breve estudo próprio. Destes, conforme a Tabela 7, 43% (13) apresentaram fator-k maior que três. Importa destacar que não se está afirmando que o fator-k deve ser igual, menor ou maior que três. O que se está afirmando é que, para a análise feita nesta auditoria, fator-k acima de três surge como indicativo de potencial para sobrepreço, devendo o contrato ser alvo de análise mais aprofundada acerca de suas questões específicas; (...) 
	60.4. conforme a Tabela 8, o fator-k contratado variou de 1,32 a 7,18 (444%) ao passo que o fator-k executado médio apresentou variação superior, no caso, de 0,89 a 8,37 (840%) . Além de uma variação acentuada, foi identificado um amplo distanciamento em relação ao limite razoável de três, tendo em vista que o fator-k contratado se distanciou em 139% e o fator-k executado 179%, o que poderia indicar risco potencial de sobrepreço; (...) 
	60.5. elevados fatores-k contratados foram praticados sem análise crítica por parte da Administração, como os fatores-k de: 7,18, 5,29, 4,55 e 4,34. Isso evidencia que, apesar de os preços da UST, em si, terem sido considerados razoáveis à época da contratação, suas economicidades não se traduziram objetivamente. Há ainda que se observar que a análise não foi empreendida na totalidade da amostra, tendo em vista que parte das empresas contratadas não prestaram as informações solicitadas pelas organizações contratantes e essas não tiveram como como repassar à equipe de auditoria; 
	60.6. os três contratos em que foi realizada análise de composição de custo e formação de preço previamente, no momento do planejamento da contratação ou pesquisa de preços (Figura 2 no Achado III.2) , apresentaram fatores-k contratados ou médio executados acima de três. O primeiro teve fator-k contratado de 4,34; e o segundo e o terceiro, fator-k médio executado de 3,97 e de 3,82, respectivamente. Isso evidencia que, mesmo em contratos que se utilizaram de planilhas de composição de custos e formação de preço em algum momento, não houve especificamente análise de economicidade dos preços praticados por meio de suas respectivas composições; e 
	60.7. conforme Tabela 9, após realizar uma agregação dos contratos em categorias relativas a possíveis similaridades, em relação ao fator-k contratado, é possível verificar que a alta variação se manteve, com valores entre 36% e 128%. Já em relação ao fator-k médio executado, a alta variação também se manteve, com valores entre 5% e 345%. Destaca-se que, apesar dessa variação mínima de 5%, da categoria Apoio Técnico, Infraestrutura de TI e Fábrica de Software, os valores absolutos do respectivo fator-k se mostram elevados, sendo de 5,31 e 5,55, respectivamente, 77% e 85% superiores ao limite razoável de três. Isso evidencia que, dentro de uma mesma categoria, há significativa variação, o que demonstra a heterogeneidade, a incomparabilidade de preços e o elevado risco de sobrepreço, sobretudo sem a devida análise crítica da composição do preço unitário da UST.
	Impacto do uso da UST nas Atas de Registro de Preços (ARP) 
	61. Considerando que o uso do Sistema de Registro de Preços (SRP) é bastante comum no âmbito da APF, especialmente após o advento da Lei do Pregão (Lei 10.520/2002) , neste tópico será avaliado o impacto negativo decorrente da utilização da prática UST em ARP, seja por partícipes da licitação, seja por adesões tardias, popularmente denominadas "caronas". A análise das informações coletadas permitiu que se chegasse às seguintes constatações: 
	61.1. a amostra revela que 58,2% dos contratos auditados (32) eram decorrentes de ARP e que, desses, 78,2% (25) não apresentaram memória de cálculo da composição de preço unitário da UST. Com isso, destaca-se que, daqueles 26 contratos que não apresentaram a memória de cálculo da composição de preço unitário da UST (conforme parágrafo 60.2) , 25 eram decorrentes de ARP e a respectiva análise do fator-k não foi possível realizar; (...) 
	61.2. ao se analisar os fatores-k de contratações oriundas de ARP e que encaminharam a memória de cálculo da composição de custos e formação de preço, destacam-se os seguintes contratos de duas atas diferentes, conforme a Tabela 10, que contém análise dos fatores-k individuais dos contratos (...) 
	61.3. nota-se que na Ata 1, verifica-se a ocorrência de fatores-k contratados de 5,29 e 7,18 e fatores-k médio executados de 5,31 e 5,55, superiores ao limite razoável de três em 77% e 85% (fatork contratado) e 76% e 139% (fator-k médio executado) . Já na Ata 2, constatou-se fator-k contratado de 3,49, superior em 16% ao limite, e fatores-k médio executados de 4,59 e 8,37, superiores em 53% e 179% ao limite, respectivamente; 
	61.4. já conforme dados da Tabela 11, que contém análise dos fatores-k agrupados por ARP, ao se avaliar os contratos oriundos da Ata 1, constatou-se fator-k contratado de 6,24 e fator-k médio executado de 7,25, superiores ao limite razoável na ordem de 108% e 142%, respectivamente. O aumento do fator-k médio executado, que passou de 5,31 e 5,55 para 7,25, se deve ao fato de que havia doze profissionais atuando simultaneamente nos respectivos contratos. Quanto aos contratos da Ata 2, constata-se fator-k médio executado já bem alto, acima de oito, superior a 166% relativamente ao limite razoável.
	62. É razoável admitir que há potencial para quantidade ainda maior de intersecção laborativa entre os mais diversos contratos decorrentes de uma mesma ARP, fato que pode indicar fatores-k executados ainda mais elevados. Afirma-se isso porque essa análise foi efetuada considerando-se apenas dois órgãos de um mesmo pregão. No entanto, há ARP com número ainda maior de iterações geradas, como a ARP que originou o contrato 443033-18/2017 (cujo gerenciador da ARP é o Instituto Chico Mendes de Conservação da Biodiversidade - ICMBio - e a contratada a empresa Central IT Tecnologia da Informação Ltda.) e que, entre adesões e partícipes, gerou outros nove contratos presentes na presente amostra. 
	63. A partir do que foi exposto, por fim, conclui-se que: 
	63.1. a variação total acentuada, entre todos os fatores-k, demonstra, no mínimo, tanto o cenário de heterogeneidade e incomparabilidade evidenciado nos achados anteriores, quanto a impossibilidade de tratar a UST como unidades de medida, e, em última análise, uma possibilidade de sobrepreço; 
	63.2. a ampla variação dos valores dos fatores-k identificados, sejam eles contratados ou executados, evidencia que os preços da UST, por si só, não são capazes de assegurar economicidade ou razoabilidade de mercado, pois encapsulam riscos de sobrepreço, de modo que se torna inócua a análise de economicidade por meio de simples comparativo entre preços de UST (como já fora tratado no achado III.2) ; 
	63.3. quando os contratos decorrem de participação ou adesão a ARP, há amplificação do risco de antieconomicidade, principalmente em razão da possibilidade de atuação simultânea de profissionais em vários contratos diferentes e da falta de transparência para Administração do impacto que essa realidade pode gerar em termos monetários; 
	63.4. como atualmente quem faz o termo de referência é o gerenciador da ARP, considerando sua realidade, observa-se que o compartilhamento de metodologias baseadas em UST tende a não atender às especificidades dos partícipes e aderentes de forma mais eficiente, ocasionando a contratação de um modelo com complexidade distinta daquela necessária, e com possível sobrepreço, caso tais partícipes e aderentes se utilizem de um modelo mais complexo daquele de que necessitam. 
	63.5. não se questiona a justificada eficiência das partes contratadas, mas se constata a impossibilidade de a Administração avaliar a vantajosidade e economicidade das contratações baseadas em UST, sobretudo quando oriundas de ARP; e 
	63.6. portanto, o presente cenário demonstra que: (i) em nenhuma das contratações da amostra se realizou análise de economicidade dos preços unitários de UST por meio de suas respectivas composições; (ii) há impossibilidade de a Administração avaliar a economicidade dos preços da UST por si só, sem análises mais específicas da composição do custo e do respectivo preço, e, logo, dos preços globais das contratações; (iii) a análise crítica da composição de custo e formação de preços unitários como insumo para avaliação da economicidade de contratações de serviços é de suma importância; e (iv) é necessário evitar o uso de ARP envolvendo UST e, em última instância, envolvendo serviços de tecnologia da informação que tomem proporções diferentes em organizações diversas. 
	Causas da ocorrência do achado 
	64. Podem ser elencadas as possíveis causas: (i) incapacidade técnica, decorrente da falta de percepção quanto à necessidade de analisar criticamente o preço unitário da UST e da inobservância do arcabouço legal e normativo; (ii) não utilização de insumos mitigadores de risco de sobrepreço / superfaturamento, como planilhas de composição de custos e formação de preço; (iii) incipiência do processo de precificação de serviços (custeio de serviços) ; (iv) falta de transparência quanto à composição do preço unitário da UST; e (v) incipiência do processo de gerenciamento de riscos acerca da economicidade dos preços praticados nos contratos. 
	Possíveis efeitos do achado 
	65. Considerando o que foi exposto, é possível apontar como efeitos potenciais: (i) a majoração do risco de ocorrência de antieconomicidade, desdobrando-se em possível sobrepreço / superfaturamento; (ii) a elevação dos preços praticados, tendo em vista que as organizações contratantes não têm insumos mínimos para analisá-los criticamente; (iii) a deficiência do processo de repactuação ou prorrogação de contratos; e (iv) elevado risco de sobrepreço / superfaturamento em contratações baseadas em UST quando utilizada em contratações na modalidade de SRP. 
	Proposta de encaminhamento 
	66. Diante da necessidade de uma ação de natureza estruturante para evitar que os problemas se perpetuem em outros contratos da APF, será proposta recomendação à Secretaria de Governo Digital do Ministério da Economia para que oriente, de forma normativa, os órgãos e entidades sob sua supervisão acerca da análise do fator-k, juntamente com os devidos critérios objetivos, apoiado em planilhas de composição de custos e formação de preços unitários, nas avaliações de economicidade dos contratos de serviços de TI. Além disso, será proposto à mesma Secretaria que faça constar de norma que o uso de UST em contratações por meio do SRP deve ser feita somente se restar demonstrada a compatibilidade entre o uso de UST e SRP. 
	III.4. Mais de 83% dos contratos majorados com níveis de complexidade não possuem os serviços com detalhamento dos perfis profissionais necessários para execução e 54,2% desses contratos também não possuem detalhamento dos produtos esperados. 
	67. Dos 55 contratos auditados, 48 contêm UST majorada por meio de níveis de complexidade. A tabulação dos dados obtidos permitiu avaliar que mais de 83% desses contratos (40) não possuem os serviços a serem prestados com detalhamento dos perfis profissionais necessários para execução. Além disso, constatou-se que 54,2% desses contratos (26) também não possuem detalhamento dos produtos esperados, contrariando o disposto no art. 3°, inciso II da Lei 10.520, nos arts. 16, inciso II e 20, inciso I da IN 4/2014/SLTI/MP e a Súmula 269/2012 do TCU. A Figura 5 detalha um pouco mais as informações, ao desdobrar também as quantidades relativas aos contratos com detalhamento de perfil profissional.
	68. Essas situações demonstram ser um risco, pois constata-se que tanto a definição de perfis profissionais quanto o detalhamento dos produtos para cada serviço mostram-se extremamente relevantes, pois fazem parte dos pilares originais em que se sustenta a UST, a tríade: tempo, especialista e resultado / produto. 
	69. Considerando os desdobramentos entre definição dos níveis profissionais e detalhamento de produtos ou resultados esperados, resumidamente, foram constatados os seguintes fatos: 
	69.1. em 29 contratos (52,7%) não foi encontrado o detalhamento de produtos ou resultados esperados. Isso evidencia: (i) a falta de transparência necessária a uma contratação pública; (ii) a fragilidade do processo de precificação por parte dos licitantes, uma vez que da simples leitura dos respectivos termos de referência não é possível identificar o produto a ser entregue; (iii) a falta de critério objetivo de avaliação dos serviços prestados, o que pode tornar mais subjetivo o aceite desses serviços, aumentando o risco de inexecução tal como as organizações necessitam; e (iv) a possibilidade de elevação do risco de majoração dos preços, considerando a dificuldade de orçamentação; 
	69.2. dos 48 contratos que estabeleceram níveis de complexidade, quarenta (83%) não detalharam os perfis profissionais. Desses quarenta contratos, oito contratos (20%) sequer possuem catálogo de serviços. Esses dados revelam que em 83% dos contratos com níveis de complexidade, os parâmetros utilizados não estão amparados nos perfis profissionais necessários para execução de cada serviço, o que demonstra um cenário de arbitramento dos parâmetros e possibilidade de risco de sobrepreço. 
	69.3. já considerando toda a amostra (55) , em 41 contratos (74,5%) não foi identificado o detalhamento dos perfis profissionais necessários para execução dos serviços, e em catorze (25,5%) contratos o detalhamento foi encontrado. Assim, tal fato evidencia: (i) a fragilidade de precificação dos serviços pela licitante, em razão da dificuldade de aferir o preço de cada serviço, que advém também do perfil profissional atuante; e (ii) o prejuízo à rastreabilidade dos níveis de complexidade que, em tese, estariam relacionados aos perfis profissionais necessários para execução das atividades; e 
	69.4. além disso, tendo também a amostra de 55 contratos como base, em onze (20%) não foi sequer encontrado catálogo de serviços. Tal fato: (i) evidencia falta de transparência que deve existir nas contratações; (ii) evidencia o não fornecimento de insumos e detalhamentos devidos para subsidiar o processo de precificação, pois, ao dificultar o entendimento do serviço que será prestado pela contratada, se impede a estimativa de preços, o que dificulta a orçamentação; (iii) propicia o aumento do risco de superestimação do quantitativo de UST dos serviços demandados, considerando que não houve previsão a priori da quantidade; e (iv) pode transferir a responsabilidade de estimação da quantidade pelo contratante para a licitante, sem o que a organização tenha a capacidade de avaliar, o que promove aumento do risco de superestimação do quantitativo de UST e, consequentemente, aumento do risco de sobrepreço. 
	70. Diante desse cenário de risco de superestimação do quantitativo e, consequentemente, de possível sobrepreço, os instrumentos de fiscalização se apresentam como uma alternativa para redução desse risco, tendo em vista que a presença de informações relativas ao perfil profissional, ao esforço e aos entregáveis de cada serviço do catálogo poderá promover auxílio à Administração na fiscalização do contrato. Nesse sentido, os dados tabulados permitiram constatar os seguintes fatos: 
	70.1. 100% dos modelos de ordens de serviço (OS) contidos nos TR não possuem campos para se anotar o nome do responsável e o perfil profissional de quem executará cada atividade do catálogo. Do total, em doze contratos (21,8%) sequer havia modelo de OS e nos outros 43 (78,2%) , apesar de existir o modelo, não havia campo adequado que possibilitasse a identificação dos perfis profissionais atuantes na execução dos serviços; 
	70.2. daqueles catorze contratos de toda a amostra que possuem o detalhamento do perfil profissional exigido para sua execução por serviço (conforme parágrafo 69.3) , em 100% não foi encontrado campo para identificar os perfis profissionais atuantes na execução por serviço. Esse fato demonstra que a Administração não está utilizando instrumentos adequados, que respaldem a fiscalização e auxiliem a reduzir o risco de possível sobrepreço inerente a utilização da UST; 
	70.3. em 38 contratos (69%) não havia campo para se anotar o esforço de execução de cada serviço. Desses contratos, 31,5% (12) não possuíam modelo de OS, enquanto nos outros 68,5% (26) não existiam campo adequado para se anotar o esforço. Essa ausência evidencia uma contradição em relação ao uso original e corrente da UST, que se baseia no esforço e, portanto, o esforço deveria ser mensurado, a fim de também construir insumos históricos para novas contratações; e 
	70.4. em 29 contratos (53%) não havia campo nos modelos de OS para detalhamento dos resultados ou produtos. Essa informação, em conjunto com o disposto nos parágrafos anteriores, evidencia deficiências na fiscalização, uma vez que a falta de campos para se anotar o perfil do profissional, o esforço e os produtos de cada serviço inviabiliza a realização de fiscalização adequada, ao não evidenciar critérios objetivos para se aferir as entregas e não possibilitar a construção de histórico de consumo, não contribuindo para redução do risco de possível sobrepreço. 
	71. A partir dessas evidências e análises reunidas, é possível concluir que a prática devida e esperada de detalhamento dos serviços, dos perfis profissionais, do esforço estimado e dos produtos e resultados não tem ocorrido conforme o amplo arcabouço legal e normativo já existente. Nesse sentido, conclui-se também que a causa raiz deste achado não reside na ausência de normativos e que é necessária ação mais estruturante visando o estabelecimento de controles internos, a fim de assegurarem a presença e a efetividade de tais informações e de tratarem os riscos inerentes à ausência de insumos capazes de afetar a economicidade e a fiscalização dos contratos. 
	Causas da ocorrência do achado 
	72. Pode-se elencar como possíveis causas: (i) a incapacidade técnica, diante da não observação dos normativos já existentes; (ii) a assimetria de informação da Administração, no que se refere à ausência de ciência suficiente acerca da metodologia criada e dos insumos necessários para torná-la consistente e melhor precificável; e (iii) a ausência de controles internos que assegurassem o detalhamento devido. 
	Possíveis efeitos do achado 
	73. Efeito potencial de: (i) majoração do risco de ocorrência de antieconomicidade; (ii) elevação dos preços praticados diante da falta de informações; e (iii) de fiscalização deficiente, uma vez que não foram identificados critérios objetivos de aferição de entregas. 
	Proposta de encaminhamento 
	74. Diante da necessidade de ações de natureza estruturante, será proposta recomendação à Secretaria de Governo Digital do Ministério da Economia para que oriente, de forma normativa, os órgãos e entidades sob sua supervisão, no sentido de que: (i) em contratações em vigor baseadas em UST, no ato de eventual prorrogação, se já não o fizeram: formalizem um catálogo de serviços e especifiquem em cada serviço os produtos ou resultados, os perfis profissionais e o esforço estimado; e (ii) em novas contratações de serviços, sejam implantados controles internos que assegurem a existência dos catálogos de serviços, juntamente com os detalhamentos cabíveis de cada serviço, como perfis profissionais, tempo estimado de execução e produtos e resultados esperados. IV. Análise dos comentários dos gestores 
	75. A versão preliminar deste relatório consolidador não foi encaminhada para comentários dos gestores, pelas razões expostas a seguir.
	 76. As Normas de Auditoria do TCU determinam a obrigatoriedade da remessa do relatório preliminar de auditorias de conformidade somente quando há achados de alta complexidade ou de grande impacto. O intuito de tal determinação é oferecer oportunidade de manifestação aos gestores sobre possíveis propostas de encaminhamento que terão impacto significativo nas rotinas de trabalho dos órgãos ou entidades auditadas, a fim de que se possa avaliar previamente o custo x benefício dessas proposições. 
	77. Contudo, este relatório consolidador não apresenta propostas de encaminhamento direcionadas especificamente para os órgãos e entidades auditadas. Além disso, entende-se que as propostas destinadas à Secretaria de Governo Digital do Ministério da Economia que integram este relatório consolidador não possuem alta complexidade e nem grande impacto.
	V. Informações adicionais 
	V.1. Relatoria declinada pelo Relator 
	78. Ao analisar pedidos de vistas e ingressos nos presentes autos, o Ministro-Substituto André Luís de Carvalho vislumbrou a plausibilidade de declinar da relatoria do presente processo em favor do Ministro-Substituto Augusto Sherman, tendo em vista a possibilidade de eventual prevenção técnica proveniente do Acórdão 2037/2019-TCU-Plenário (peça 192) . 
	79. Por meio daquele despacho, o relator decidiu: 
	'Determino, ainda, que a unidade técnica adote as seguintes medidas: (i) dê ciência da presente decisão às empresas solicitantes; (ii) promova a juntada de cópia deste Despacho ao referido TC Processo 022.253/2019-0; e (iii) promova o apensamento do presente TC Processo 006.739/2020-2 ao referido TC Processo 022.253/2019-0. 
	Determino, enfim, que, após o efetivo cumprimento de todas essas medidas e determinações, a unidade técnica submeta o presente feito ao Ministro-Substituto Augusto Sherman para se manifestar expressamente sobre a possibilidade de passar a assumir a relatoria do presente processo em face da eventual prevenção técnica proveniente do referido Acórdão 2037/2019-TCU-Plenário, evitando, com isso, a superveniente prolação de eventuais deliberações incoerentes ou contraditórias.'
	80. As empresas foram cientificadas da decisão, bem como os autos do TC Processo 006.739/2020-2 encontram-se apensados a este processo de auditoria. Resta, portanto, o envio do processo ao Ministro - Substituto Augusto Sherman, para que ele possa se manifestar acerca da possibilidade de assumir a relatoria desta auditoria. 
	V.2. Pedidos de vistas e ingressos no processo de auditoria formulados por empresas
	Histórico 
	81. Conforme se depreende do TC Processo 006.739/2020-2, apensado a estes autos, a empresa MBA Tecnologia Ltda. solicitou cópia do processo desta auditoria (TC Processo 022.253/2019-0) com base na Lei 12.527/2011. Além disso, foi solicitado ingresso no mesmo processo também pela referida empresa e pela Central IT Tecnologia da Informação Ltda. 
	82. As referidas empresas alegaram, que teriam o direito de ingresso porque manteriam contratos com várias instituições federais precificados em UST. Além disso, teriam recebido a requisição de informações pela Sefti e, como muitas respostas encaminhadas não teriam sido supostamente consideradas satisfatórias pela unidade técnica, elas poderiam oferecer mais elementos ao TCU a partir do aludido ingresso no processo como partes interessadas. 
	83. Ao analisar a situação no âmbito do TC Processo 006.739/2020-2, o então Relator, Ministro-Substituto André Luís de Carvalho proferiu despacho cujo excerto a seguir resume a situação que será tratada neste tópico do relatório (peça 192) : 
	'De todo modo, entendo que a participação das aludidas empresas como amici curiae pode efetivamente contribuir para a melhor apreciação do feito, ao passo que, de ofício, vislumbro a plausibilidade de passar a declinar da relatoria do presente feito em favor do Ministro-Substituto Augusto Sherman em face da eventual prevenção técnica proveniente do referido Acórdão 2037/2019-TCU-Plenário. 
	Em parcial sintonia, portanto, com o parecer da unidade técnica à Peça 5, conheço da solicitação de cópia do TC Processo 022.253/2019-0 pela MBA Tecnologia Ltda. (Peça 2) , deferindo esse pedido, nos termos do art. 7º, VII, "b", e § 3º, da Lei 12.527 (Lei de Acesso à Informação) , de 2011, além de conhecer das solicitações para o ingresso no TC Processo 022.253/2019-0 apresentadas pela MBA Tecnologia Ltda. (Peça 4 deste TC Processo 006.739/2020-2 e Peça 151 do TC Processo 022.253/2019-0) e pela Central IT Tecnologia da Informação Ltda. (Peça 3 deste TC Processo 006.739/2020-2 e Peça 159 do TC Processo 022.253/2019-0) , negandolhes o pedido para o ingresso como partes interessadas, sem prejuízo, conduto, de deferir a participação das aludidas empresas no presente feito como amici curiae.'
	84. Em 18/3/2020, foram juntadas novas peças aos presentes autos, respectivamente pelas empresas Central IT e MBA (peças 166 e 167) , cujo teor é idêntico. Desse modo, a análise mencionará as duas peças simultaneamente e irá usar, a partir deste ponto, o termo "empresas" para se referir a ambas. 
	Das alegações e petições das empresas e respectivas análises 
	85. Nos parágrafos desta sessão são apresentadas, resumidamente, as alegações das empresas (peças 166 e 167) , e as respectivas análises. Extrai-se que elas: 
	85.1. reiteraram os termos das manifestações anteriores (peças 151-154 e 159-160) e solicitaram que os argumentos nelas expostos sejam apreciados e levados em consideração pela Sefti na instrução processual, bem como pelo Sr. Relator, sob pena de nulidade do processo; 
	85.1.1. Em primeiro lugar, importa observar que o presente relatório de auditoria obedeceu, estritamente, os limites impostos pela Constituição Federal, pela Lei 8.442/1992 e pelo Regimento Interno do TCU. Além disso, há que se ressaltar que foram observadas especialmente as Normas de Auditoria do Tribunal de Contas da União (Portaria-TCU 280/2010, alterada pela Portaria-TCU 168/2011) e os Padrões de Auditoria de Conformidade estabelecidos pelo TCU (Portaria-Segecex 26/2009) . 85.1.2. Portanto, não há que se falar em eventual nulidade processual, tendo em vista que os ditames constitucionais e legais estão todos sendo observados na condução deste processo, como, aliás, é a prática do Tribunal. 
	85.1.3. Apenas para que não restem dúvidas de ordem processual, é relevante trazer para análise o que dispõe o RI/TCU, em consonância com a Lei 8.443/1992 e as demais normas de caráter processual. Nesse sentido, o art. 250 trata dos procedimentos do Tribunal acerca de processos de fiscalização, que tem a auditoria como uma das espécies, de atos e contratos a fim de garantir a observância aos princípios do contraditório e da ampla defesa: 
	'Art. 250. Ao apreciar processo relativo à fiscalização de atos e contratos, o relator ou o Tribunal: 
	 (...) 
	IV - determinará a audiência do responsável para, no prazo de quinze dias, apresentar razões de justificativa, quando verificada a ocorrência de irregularidades decorrentes de ato ilegal, ilegítimo ou antieconômico, bem como infração a norma legal ou regulamentar de natureza contábil, financeira, orçamentária ou patrimonial. 
	V - determinará a oitiva da entidade fiscalizada e do terceiro interessado para, no prazo de quinze dias, manifestarem-se sobre fatos que possam resultar em decisão do Tribunal no sentido de desconstituir ato ou processo administrativo ou alterar contrato em seu desfavor.'
	85.1.4. Conforme se observa, caso durante a fiscalização sejam encontrados indícios de irregularidades que possam implicar sanção aos jurisdicionados ou a terceiros envolvidos, estes serão chamados pelo Tribunal para que se manifestem acerca daquilo que lhes estiver sendo imputado. No atual momento processual, em que o relatório da auditoria está sendo elaborado, entende-se não ser producente o Tribunal dispender recursos a fim de analisar questões hipoteticamente suscitadas pelas empresas a partir daquilo que elas imaginam que irá constar do relatório. 
	85.2. entendem que houve ilegalidade na atuação da Sefti em determinadas providências adotadas a partir do Acórdão 2037/2019-TCU-Plenário, visto que houve reiteração de solicitação de informações pelas organizações fiscalizadas, como planilhas de composição de custos, relativas a contratos baseados em UST, quando as empresas contratadas estariam desobrigadas de tal apresentação; 
	85.2.1. A requisição de informações pelas equipes de auditoria do TCU decorre de mandamento legal, mais especificamente o art. 42, da Lei 8.443/1992: 
	'Art. 42. Nenhum processo, documento ou informação poderá ser sonegado ao Tribunal em suas inspeções ou auditorias, sob qualquer pretexto."
	85.2.2. Em consonância com o que dispõe o art. 242 do RI/TCU: 
	'Art. 245. Ao servidor que exerce função específica de controle externo, quando credenciado pelo Presidente do Tribunal, ou por delegação deste, pelos dirigentes das unidades técnicas da Secretaria, para desempenhar funções de fiscalização, são asseguradas as seguintes prerrogativas: 
	 (...) 
	II - acesso a todos os processos, documentos e informações necessários à realização de seu trabalho, mesmo a sistemas eletrônicos de processamento de dados, que não poderão ser sonegados, sob qualquer pretexto; 
	III - competência para requerer, por escrito, aos responsáveis pelos órgãos e entidades, os documentos e informações desejados, fixando prazo razoável para atendimento.'
	85.2.3. No caso concreto, foram solicitadas às organizações públicas fiscalizadas que elas apresentassem documentos relativos aos contratos cuja previsão consta expressamente da Lei 8.666/1993: 
	'Art. 7º As licitações para a execução de obras e para a prestação de serviços obedecerão ao disposto neste artigo e, em particular, à seguinte sequência: 
	 (...) 
	§ 2º As obras e os serviços somente poderão ser licitados quando: 
	 (...) 
	II - existir orçamento detalhado em planilhas que expressem a composição de todos os seus custos.
	85.2.4. Conforme se observa, as planilhas de composição de custos são requisito para a própria licitação, decorrente da Lei, não havendo necessidade alguma de cláusula contratual para que as empresas contratadas fossem obrigadas a entregá-las aos contratantes. Importante destacar que as requisições foram feitas diretamente aos jurisdicionados, em estrito cumprimento dos ditames legais. Esses, também em cumprimento da lei, demandaram as empresas a apresentarem documento que já deveriam ter demandado quando da licitação e/ou adesão a ata de registro de preços. 
	85.2.5. A menção acerca da planilha da Instrução Normativa 5/2017 do Ministério do Planejame nto, Desenvolvimento e Gestão, feita nos ofícios de requisição, teve apenas a finalidade de apontar um modelo ou exemplo, sem restringir o encaminhamento da documentação aos casos em que a referida IN fosse aplicável. Mais ainda, qualquer modelo de planilha de composição de custos poderia ser encaminhado, desde que apresentasse informações mínimas, conforme depreende-se dos parágrafos 3.7 e 3.8 da peça 131. Tanto o aspecto exemplificativo daquela planilha quanto a possibilidade de encaminhar as informações usando qualquer modelo foram esclarecidos nos respectivos ofícios, razão pela qual não procedem as argumentações apresentadas que dizem respeito à IN 5/2017. 
	85.2.6. Isto posto, entende-se que não houve irregularidade na atuação da Sefti ao requisitar as planilhas de composição de custos e formação de preços aos jurisdicionados do Tribunal.
	85.3. afirmaram que o Acórdão 2037/2019-TCU-Plenário fez recomendações que se restringem a contratações futuras, não podendo ser usado para submeter particulares a encargos originalmente não previstos nos editais, instrumentos contratuais. Além disso, o mesmo Acórdão não teria imposto restrições aos direitos assegurados aos particulares contratualmente; 
	85.3.1. Conforme explanado no item anterior, a requisição de planilhas de composição de custos e formação de preços não decorreu do Acórdão 2037/2019-TCU-Plenário. Ela decorreu do que está disposto na Lei 8.666/1993. Portanto, mais uma alegação das empresas que não corresponde aos fatos. 
	85.4. alegaram que na maioria dos casos, a utilização da UST é feita mediante planejamento escorreito, com a definição prévia de requisitos e Acordos de Níveis de Serviços (SLA) que permitem uma fiscalização eficaz dos respectivos contratos; 
	85.4.1. Ao mesmo tempo que alegaram, não apresentaram nenhuma evidência de que o planejamento da maioria das contratações baseadas em UST seja escorreito, com definição prévia de SLA e que permitem que a fiscalização seja eficaz. 
	85.4.2. Importante ressaltar que um dos motivos da realização da presente auditoria é avaliar aquisições baseadas em UST como um todo. Ao contrário daquelas fiscalizações que deram origem ao Acórdão 2037/2019-TCU-Plenário, em que a seleção dos objetos a fiscalizar se deu de forma preponderante a partir de avaliação de riscos, nesta fiscalização o critério de seleção foi o contrato se basear em UST e ter materialidade relevante. Desse modo, espera-se, a partir da conclusão dos trabalhos, obter uma visão abrangente acerca dos contratos recentes baseados em UST. 85.4.3. Conforme restou demonstrado no relatório (parágrafos 60.1 e 60.2) , algumas contratadas se negaram a enviar as planilhas de composição de custos e formação de preços às organizações contratantes. Dentre essas contratadas constavam as empresas reconhecidas como amici curiae nestes autos. Ainda como consta do relatório, caso elas tivessem fornecido as informações, teriam ampliado a base de análise, de forma a tornar ainda mais ricas as conclusões a que se foi possível chegar. 
	85.4.4. De todo modo, mesmo sem as informações prestadas por algumas empresas, foi possível analisar, criteriosamente, grande volume de contratos de TI baseados em UST. A partir dessa análise, as conclusões vão de encontro ao alegado pelas empresas: o que se verificou foi que os contratos em UST, regra geral, são pouco transparentes e com elevados riscos de sobrepreço e superfaturamento. 
	85.5. alegaram que os problemas verificados nos casos analisados pela Sefti na instrução realizada no TC Processo 014.760/2018-5, que deu origem ao Acórdão 2037/2019-TCU-Plenário, não teriam sido causados pela mera utilização da métrica UST, mas por falhas ou desvios de conduta de agentes públicos responsáveis pela concepção, operacionalização e/ou gestão dos serviços de TI nos órgãos públicos auditados; e 
	85.5.1. Conforme consta no processo que originou o Acórdão 2037/2019-TCU-Plenário, e também nos demais processos individuais que compuseram a FOC, o uso de UST não foi o único causador de irregularidades. Além de se usar UST, restou demonstrado que houve condutas reprováveis, motivo pelo qual gestores e empresas estão sendo responsabilizados em processos específicos de TCE. 
	85.5.2. Contudo, e isso também restou demonstrado naquele processo consolidador, as fragilidades da UST foram exploradas de maneira extrema naquelas diversas contratações, motivo pelo qual o referido Acórdão elencou uma série de pressupostos que devem ser observados pela Administração caso venha a contratar ou renovar contratos medidos em UST. 
	85.5.3. Um dos objetivos de se elencar tais pressupostos foi exatamente tentar mitigar o extenso rol de fragilidades para a Administração quando opta por contratar serviços medidos em UST.
	85.6. em resumo, afirmaram que o remédio não seria proibir de maneira indiscriminada o emprego da métrica UST no âmbito da APF, mas estabelecer procedimentos ou mecanismos de gestão que possam evitar ou amenizar a repetição de falhas similares àquelas apontadas por meio do Acórdão 2037/2019-TCU-Plenário. 
	85.6.1. No momento em que o TCU decidiu fazer a presente auditoria, o objetivo era exatamente conhecer, a fundo, o que estava acontecendo com essas contratações. Naquele momento havia dúvida acerca de o que estaria acontecendo com os contratos medidos em UST. A dúvida se devia à maioria dos casos fiscalizados (auditorias ou representações) pela Sefti concluírem as análises com indícios de sobrepreço ou superfaturamento. 
	85.6.2. Diante desse cenário, optou-se por auditar uma quantidade representativa de contratos, que tivessem em comum o fato de serem medidos em UST (e similares) , a fim de averiguar eventuais riscos envolvidos nesse tipo de contratação. 
	85.6.3. As propostas de encaminhamento que serão apresentadas estão longe de algum tipo de proibição, até porque esse não seria papel desta Corte. O que será proposto como encaminhamento decorre de fatos, baseados em evidências, que demonstram o elevado grau de risco envolvido nas contratações de UST e o que a APF deve fazer para mitigar esses riscos, seja em novas contratações, seja em eventuais renovações contratuais. 
	Conteúdo das peças 151 a 154 e 159 a 160 destes autos.
	86. As empresas MBA e Central IT apresentaram peças por meio das quais fazem uma série de inferências acerca de como estaria sendo conduzida a auditoria e pretendiam conduzir a atuação da equipe. 
	87. Ocorre que a auditoria tem seu rito próprio, conforme já mencionado, regulado por meio de normas específicas do Tribunal. Por meio desse rito, simplificadamente falando, há uma matriz de planejamento e questões de auditoria a serem respondidas. Após a conclusão dos trabalhos, é elaborado um relatório, que representa a opinião técnica, baseada em evidências, da equipe de auditoria. Esse relatório poderá ou não ser acolhido pela unidade técnica para então ser encaminhado ao relator. 
	88. Analisar as alegações das empresas, a maioria delas sem qualquer menção no relatório, seria contraproducente, motivo pelo qual entende-se que, caso seja de interesse do Relator, ele as poderá ouvir para que se pronunciem como amici curiae, tendo como base o relatório de auditoria. 
	89. O entendimento firmado aqui em nada reduz ou inibe o direito ao contraditório e à ampla defesa, visto que, em momento algum, o relatório imputa penalizações ou débitos às referidas empresas. Diante desses fatos, será proposto que os documentos juntados às peças 151 a 154 e 159 a 160 destes autos sejam desconsiderados, visto que não trazem elementos concretos que possam auxiliar o Tribunal na análise objetiva do que foi proposto na presente auditoria. 
	90. Por meio das peças 166 e 167, as empresas MBA e Central IT alegaram que teriam ocorrido falhas na condução da auditoria, bem como solicitaram que suas manifestações anteriores deveriam ser analisadas pelo TCU antes da conclusão da auditoria. 
	91. Conforme se demonstrou nos parágrafos antecedentes, a auditoria foi conduzida em obediência a todas as normas aplicáveis ao caso. Além disso, verificou-se que as informações das peças 151 a 154 e 159 a 160 não se referem, de forma objetiva, aos dados apontados neste relatório, motivo pelo qual a análise detalhada delas, neste momento, seria desnecessária e implicaria retardamento indevido dos trabalhos. 
	V.3. Pedido de ingresso no processo de auditoria formulado por sindicato.
	92. Em 2/4/2020, o Sindicato das Indústrias de Tecnologia da Informação e Comunicação do Distrito Federal (Sinfor) protocolou junto ao Tribunal petição (peças 168-177) , por meio da qual solicitou, resumidamente: 
	92.1. habilitação daquele sindicato como parte interessada no processo, a fim de que possa ter vista integral dos autos e praticar todos os atos processuais, no interesse de seus representados;
	92.2. que a documentação por ele apresentada seja levada em consideração pela unidade técnica e pelo relator do processo antes de se proferir decisão; e 
	92.3. que seja concedida vista integral do TC Processo 018.553/2019-2, sobretudo da Proposta de Fiscalização 1.609, a fim de que aquele sindicato possa analisar os motivos que levaram o Tribunal a instaurar a presente auditoria. 
	93. Observa-se, inicialmente, que a referida petição é assinada pelo mesmo escritório de advocacia que representa as empresas MBA e Central IT, cujas petições foram comentadas no tópico anterior deste relatório. De igual modo, as alegações são muito parecidas com aquelas que já constam da análise empreendida nos parágrafos 81-91. Por esse motivo, os aspectos já analisados em relação às empresas MBA e Central IT não o serão novamente em relação ao Sinfor. 
	94. Acerca do pedido de habilitação como parte interessada, o Relator deste processo já se pronunciou nos autos do TC Processo 006.739/2020-2 (peça 192) , decidindo pela negativa da habilitação das empresas como partes interessadas, situação que se entende aplicar, de igual modo, ao Sinfor: 
	'A despeito de, até o presente momento, o referido TC Processo 022.253/2019-0 não revelar a subsistência de peças sigilosas, a unidade técnica ponderou que, diante do atual estágio processual de elaboração do relatório de fiscalização, sem qualquer manifestação técnica sobre as informações coletadas, e diante, principalmente, da recente evolução de entendimento sobre a métrica em UST, a partir das situações apreciadas na FOC sobre as aquisições de TI por meio do Acórdão 2037/2019-TCU-Plenário sob a relatoria do Ministro-Substituto Augusto Sherman, o acesso de terceiro estranho ao processo, como parte interessada, poderia resultar em eventuais especulações tendentes a comprometer o andamento e as conclusões do trabalho de fiscalização.' 
	95. Isto posto, entende-se que deve ser negado o pedido de habilitação do Sinfor como parte nos autos, e, consequentemente, o pedido de vistas. 
	96. Acerca de a unidade técnica e o Relator levarem em consideração a documentação apresentada pelo sindicato, entende-se que se aplica o mesmo raciocínio relativo às empresas, isto é, não é este o momento processual para serem ouvidos partes ou interessados. 
	97. Por fim, em relação ao pedido de vistas do TC Processo 018.553/2019-2, há que se considerar que o referido processo é do tipo administrativo, contendo informações de inteligência do Tribunal, traduzidas em proposta de fiscalização, classificado como sigiloso, nos termos do art. 9º, inciso VIII, da Resolução TCU 294/2018, em consonância com a Lei de Acesso à Informação: 
	'Art. 9º São consideradas imprescindíveis à segurança da sociedade ou do Estado as informações cuja divulgação ou acesso irrestrito possam: 
	VIII - comprometer atividades de inteligência do Tribunal, bem como de investigação ou fiscalização em andamento.'
	98. Isto posto, entende-se que por se tratar de processo sigiloso e que não contém qualquer informação específica relativa ao Sinfor nem às suas representadas, deve ser negado o acesso ao TC Processo 018.553/2019-2 por aquele sindicato. 
	V.4. Contrato do Ministério da Saúde (MS) com indícios de irregularidade 
	99. O contrato 82/2018 do MS, foi firmado com a empresa Infortech Informática Eireli EPP, para prestação de serviços envolvendo apoio à gestão e execução do processo de compra de insumos estratégicos para saúde, pelo o período de doze meses, na forma de serviços continuados, executados sob demanda e sem dedicação exclusiva de mão de obra, mensurados em UST (peça 179) .
	100. Esse contrato teve início da vigência em 24/9/2018, correspondendo ao valor global de R$ 8.646.260,00, para o período de doze meses, referente ao quantitativo anual de 21.140 UST e valor unitário de R$ 409,00. 
	101. No entanto, em que pese a natureza do serviço contratado pressupor uma prestação contínua no período de doze meses, tendo em vista se tratar de apoio à gestão, com pagamentos relativos à contraprestação desse serviço, ou seja, como decorrência da execução dos serviços por demanda, em todo o contrato foram emitidas apenas duas ordens de serviço (OS) , conforme evidenciado no Ofício 258/2019/DLOG/SE/MS (peça 180) , da seguinte maneira: 
	101.1. OS 1/2018 - emitida em 24/10/2018, no valor de R$ 4.346.034,00, referente à execução de serviços relativa ao quantitativo de 10.626 UST: 101.1.1. NF 140 - emitida em 25/10/2018, às 16h40min. 
	101.1.2. Atesto - proferido em 25/10/2018, às 18h27min. 
	101.1.3. Ordem bancária (2018OB805003) - emitida em 26/10/2018. 101.2. OS 2/2018 - emitida em 25/11/2018, no valor de R$ 4.184.070,00, referente à execução de serviços relativa ao quantitativo de 10.230 UST: 
	101.2.1. NF 143 - emitida em 26/11/2018, às 16h21min. 101.2.2. Atesto - proferido em 27/11/2018, às 14h59min.
	101.2.3. Ordem bancária (2018OB805395) - emitida em 28/11/2018. 
	102. Observa-se, assim, que no período de dois meses, entre a assinatura do contrato e a emissão do atesto da segunda OS, em tese, teriam sido pagos quase 99% {[ (R$ 4.346.034,00 + R$ 4.184.070,00) / R$ 8.646.260,00] x 100} dos valores previstos para serem pagos no período de um ano. Tendo em vista que os serviços são de natureza continuada carece de explicação acerca do que efetivamente ocorreu. 
	103. Além disso, ressalta-se que, após emissão da OS 1/2018, os serviços foram atestados um dia depois, no dia 25/10/2018, enquanto que, em relação à OS 2/2018, foram atestados dois dias depois, no dia 27/11/2018, ou seja, em tese, os diversos serviços teriam sido prestados em, no máximo, dois dias após a emissão da ordem de serviço. 
	104. Essa situação pode indicar que não ocorreu a prestação dos serviços, ou que podem ter sido prestados em volume inferior ao volume atestado e pago, o que caracteriza superfaturamento de quantitativo por parte da empresa contratada. Posicionamento da Advocacia-Geral da União (AGU) acerca do contrato 
	105. Constatou-se que, do momento da renovação do contrato, a representante da AGU no MS, por meio do Despacho 3826/2019/CONJUR-MS/CGU/AGU, recomendou à autoridade competente que se eximisse de prorrogar o Contrato Administrativo 82/2018, em razão de terem sido encontrados indícios de: 
	105.1. possível superfaturamento do contrato 82/2018 (peça 181, p. 2) : 105.1.1. o fato de, decorridos apenas doze meses da assinatura do Contrato, a empresa ter concedido um desconto de exatamente 50% do valor inicialmente contratado para a prestação dos mesmos serviços e quantitativos originais, sem a existência nos autos de estudo que explicasse ou mesmo justificasse essa enorme variação, poderia representar a existência de superfaturamento dos valores inicialmente contratados. 
	105.2. possível nulidade do procedimento licitatório e da necessidade de apuração de responsabilidades dos agentes públicos envolvidos (peça 181, p. 1) : 105.2.1. todo o procedimento licitatório foi elaborado em desconformidade com o Decreto 7.174/2010 e com a IN SLTI/MPOG 04/2014, pelo fato de o Datasus ter elaborado Nota Técnica 21/2018-CGGP/DATASUS/SE/MS expressa no sentido de que a contratação não se caracterizaria como solução de TI; 
	105.2.2. no entanto, o Ministério da Economia, quando consultado, ao afirmar, categoricamente, tratar-se de objeto contratual que se enquadra como solução de TI, demonstrou que o procedimento licitatório teria sido elaborado de forma irregular, razão pela qual, entendeu-se que o processo seria nulo, impossível de convalidação, vez que os atos praticados seriam contrários ao preconizado no Decreto 7.174/2010 e na IN SLTI/MPOG 04/2014. 
	106. Diante dessa situação, os autos relativos àquela contratação no âmbito do MS foram encaminhados para a Corregedoria do Ministério para fins de análise de procedimento disciplinar e instrução processual, caso sejam identificados elementos necessários à adoção de medidas correcionais, razão pela qual foi autuado o Processo 25000.154726/2019-19, com cópia integral do Processo 25000.429358/2017-06, conforme peça 182. Necessidade de apuração de eventual débito
	107. Ante os fatos narrados, entende-se que há indícios de que possa ter ocorrido superfaturamento de quantitativo na execução do contrato, fato que enseja apuração por intermédio da imediata instauração de Tomada de Contas Especial (TCE) por parte do próprio MS. 
	108. Cabe registrar que o TCU possui competência para determinar a seus jurisdicionados que apurem eventual dano observado em processos de controle externo. Com fulcro no art. 71, inciso IX, da Constituição Federal de 1988, este Tribunal tem competência para expedir determinações visando a assegurar o devido cumprimento da lei e, ainda, o art. 8º da Lei 8.443/1992 estabelece que a autoridade competente, constatando ato ilegal, ilegítimo ou antieconômico, deve buscar a reparação dos danos: 
	'Art. 8º Diante da omissão no dever de prestar contas, da não comprovação da aplicação dos recursos repassados pela União, na forma prevista no inciso VII do art. 5º desta Lei, da ocorrência de desfalque ou desvio de dinheiros, bens ou valores públicos, ou, ainda, da prática de qualquer ato ilegal, ilegítimo ou antieconômico de que resulte dano ao Erário, a autoridade administrativa competente, sob pena de responsabilidade solidária, deverá imediatamente adotar providências com vistas à instauração da tomada de contas especial para apuração dos fatos, identificação dos responsáveis e a quantificação do dano.'
109. A IN-TCU 71/2012, atualizada pela IN-TCU 76/2016, também destaca a necessidade de os processos de ressarcimento de dano ao erário observarem os princípios da racionalidade administrativa e da economia processual, entre outros.'
	110. Dessa maneira, em consonância com o art. 8º da Lei Orgânica e com os princípios estabelecidos na IN-TCU 71/2012, entende-se apropriado, no presente caso, determinar ao MS que instaure imediatamente o devido processo de TCE relativamente ao Contrato 82/2018. 
	V.5. Acerca do item 9.9 do Acórdão 423/2020-TCU-Plenário, de relatoria do Ministro Augusto Nardes. 
	111. Este relatório tem o intuito também de cumprir a deliberação trazida pelo referido Acórdão, a qual determinou que a Secretaria de Fiscalização de Tecnologia da Informação (Sefti/TCU) aprofundasse os estudos que balizaram a quantificação dos débitos apurados no âmbito do processo TCProcesso 025.407/2017-1, visando a apreciação de mérito do citado feito por parte deste Tribunal. 
	112. Os resultados consolidados neste relatório acerca dos processos de quantificação e de precificação de serviços baseados em UST, além das análises de planilha de composição e formação de preço e do Fator-k, alargam o entendimento do TCU quanto à utilização da UST e às diversas formas de remuneração. Dessa forma, destaca-se que todo o teor deste relatório subsidiará os estudos para a quantificação dos débitos no supracitado processo e em outros que tiverem natureza similar.
	VI. Conclusão 
	113. Tendo em vista as informações relativas a contratações baseadas em UST da amostra, bem como as informações adicionais constantes dos autos, conclui-se que: 
	113.1. de acordo com despacho do Ministro-Substituto André Luís de Carvalho, proferido no TC Processo 006.739/2020-2, os presentes autos devem ser encaminhados ao Ministro-Substituto Augusto Sherman, para que ele possa se manifestar acerca da possibilidade de assumir a relatoria desta auditoria (parágrafos 78-80) ; 
	113.2. a presente auditoria foi conduzida em obediência a todas as normas aplicáveis ao caso, bem como as informações de peças 151 a 154 e 159 a 160 não se referem, de forma objetiva, aos dados apontados neste relatório. Por esse motivo, tais documentos devem ser desconsiderados (parágrafos 81- 91) ; 
	113.3. os pedidos formulados pelo Sinfor para que ele seja habilitado como parte interessada nestes autos, para que suas alegações sejam analisadas antes da conclusão do relatório e também para que tenha vistas deste processo e do TC Processo 018.553/2019-2 devem ser negados (parágrafos 92-98) ; 
	113.4. no dimensionamento do quantitativo de UST, foram utilizados parâmetros arbitrados, que não se baseavam em estudos ou justificativas sólidas e fidedignas, em desconformidade com o disposto no art. 7º, §4º, art. 15, §7º, inciso II e no art. 6°, inciso IX, alíneas 'c' e 'f' da Lei 8.666/1993 e no art. 14, inciso II c/c art. 16, inciso II da IN 4/2014 (parágrafos 28-34) ; 
	113.5. houve disseminação de parâmetros multiplicativos injustificados, encapsulados pela UST, fazendo com que a preocupação da Administração se voltasse apenas para o preço unitário da UST, causando a amplificação do impacto financeiro decorrente do uso da UST, majorando o risco de sobrepreço e superfaturamento devido a possíveis desbalanceamentos, tendo em vista que esses parâmetros não possuem justificativa técnica e econômica e representam diretamente parte considerável do preço total dos contratos que os aplicam (parágrafos 28-34) ; 
	113.6. na construção das estimativas de preços, não foram observados pressupostos mínimos que possibilitassem avaliar a razoabilidade do preço unitário da UST das contratações da amostra, em desconformidade com o art. 7°, parágrafo 2°, inciso II c/c art. 15, §7º, inciso II da Lei 8.666/1993 (parágrafos 35-58) ; 
	113.7. há dependência da Administração frente a empresas privadas no processo de orçamentação de preço das contratações e da baixa utilização de contratos públicos na estimava de preços, em razão da assimetria de informação entre as partes, da incomparabilidade e heterogeneidade das contratações, da falta de utilização de uma planilha de composição de custos para se estimar os preços das contratações, e do caráter abstrato das metodologias que utilizaram a nomenclatura UST (parágrafos 35- 58) ; 
	113.8. contrariando o disposto no art. 7º, §2º, inciso II e art. 43, inciso IV, da Lei 8.666/1993 e no art. 19, inciso IV da IN 4/2014, a Administração não é capaz de avaliar a economicidade dos preços unitários de UST e de demonstrar a respectiva razoabilidade: (i) por meio somente da comparação entre preços unitários, quer sejam oriundos de contratações públicas ou de cotações de empresas privadas; e (ii) sem a avaliação da economicidade por meio da análise crítica da composição e formação dos preços unitários (parágrafos 59-66) ; 
	113.9. a partir da análise dos três primeiros achados, devido à deficiência na estimativa de preços das contratações em UST, ao dimensionamento dos quantitativos de UST baseados em parâmetros injustificados, à incomparabilidade e heterogeneidade das contratações e à impossibilidade de avaliar a economicidade somente pelos preços unitários em si, a utilização de UST amplia o risco de ocorrência de contratações antieconômicas, com possibilidade real de danos ao erário (parágrafos 28-66) ; 
	113.10. os serviços descritos nas contratações analisadas não foram detalhados suficientemente e vinculados aos perfis profissionais necessários para executá-los e aos produtos / resultados esperados, conforme dispõe a Súmula 269/2012 do TCU e os arts. 16, inciso II e 20, inciso I da IN 4/2014 (parágrafos 67-74) ; 
	113.11. devido à não vinculação de serviços a resultados e à deficiência ou inexistência de instrumentos de tangenciem a fiscalização dos aspectos de complexidade e de esforço, a Administração não possui insumos mínimos para assegurar a eficácia dos serviços de TI e a formação de dados históricos (parágrafos 67-74) ; 
	113.12. a UST não pode ser entendida como uma unidade de medida ou métrica e adotada pela Administração como tal, sem a devida padronização (parágrafos 54-55) ; 
	114. Considerando as conclusões expostas, suas respectivas causas e efeitos, apontados em cada achado, a disseminação do uso da UST nos três Poderes e a necessidade de medidas estruturantes, serão propostas recomendações à Secretaria de Governo Digital do Ministério da Economia, ao Conselho Nacional de Justiça, ao Senado Federal, à Câmara dos Deputados e ao Tribunal de Contas da União, em consonância com as deliberações já realizadas por meio do Acórdão 2037/2019-TCU-Plenário, de relatoria do Ministro-Substituto Augusto Sherman, para que orientem de forma normativa os órgãos, entidades ou unidades sob sua supervisão acerca dos pontos tratados neste relatório (parágrafos 4 e 28- 74) . 
	115. Além disso, tendo em vista a atuação da Controladoria-Geral da União e da Advocacia-Geral da União, diante de todos pontos e riscos relatados, considera-se pertinente propor o encaminhamento de cópia deste relatório consolidador à CGU e à AGU, para que tomem ciência das irregularidades (parágrafos 4 e 28-74) . 
	116. Diante de potencial materialização dos riscos em empresas estatais, propor-se-á dar conhecimento do teor deste relatório às seguintes empresas, as quais deverão compartilhar com suas coligadas e/ou subsidiárias: Petróleo Brasileiro S.A. (Petrobras) , Centrais Elétricas Brasileiras S.A. (Eletrobrás) , Caixa Econômica Federal, Banco do Brasil S.A., Banco Nacional de Desenvolvimento Econômico e Social (BNDES) , Banco do Nordeste do Brasil S.A., Banco da Amazônia S.A., Serviço Federal de Processamento de Dados (Serpro) e Empresa de Tecnologia e Informações da Previdência (Dataprev) (parágrafos 4 e 28-74) . 
	117. Considerando que os indícios de irregularidades na utilização da UST podem estar ocorrendo em contratos de outras esferas da Administração Pública, será proposto dar conhecimento do teor deste relatório a todos os Tribunais de Contas dos Estados e Municípios (parágrafos 4 e 28-74) .
	118. Foram identificados indícios de superfaturamento de quantitativo no Contrato 82/2018 do MS. Tendo em vista que já há processo de sindicância em curso naquele Ministério, será proposta a instauração de TCE pelo órgão jurisdicionado (parágrafos 99-110) .
	VII. Proposta de encaminhamento 
	119. Ante todo o exposto, submetem-se os autos à consideração superior, propondo: 
	119.1. encaminhar estes autos ao Gabinete do Ministro-Substituto Augusto Sherman, para que ele possa se manifestar acerca da possibilidade de assumir a relatoria desta auditoria, tendo em vista, proferido no TC Processo 006.739/2020-2; 
	119.2. desconsiderar, devido à ausência de previsão legal, os documentos juntados pelas empresas MBA Tecnologia Ltda. e Central IT Tecnologia da Informação Ltda. (peças 151 a 154 e 159 a 160) , tendo em vista que eles não se referem, de forma objetiva, aos dados apontados neste relatório e sua análise seria contraproducente e contrária ao rito processual determinado no Regimento Interno do TCU; 
	119.3. negar, devido à ausência de previsão legal, os pedidos formulados pelo Sindicato da Indústria de Tecnologia da Informação e Comunicação do Distrito Federal para que ele seja habilitado como parte interessada nestes autos, para que suas alegações sejam analisadas antes da conclusão do relatório e também para que tenha vistas deste processo e do TC Processo 018.553/2019-2; 
	119.4. recomendar à Secretaria de Governo Digital do Ministério da Economia e ao Conselho Nacional de Justiça, com fundamento no art. 250, III, do Regimento Interno do TCU, para que orientem de forma normativa os órgãos e entidades sob sua supervisão: 
	119.4.1. a fim de que em contratações em vigor baseadas na prática UST e similares, no ato de eventual prorrogação, avaliem a economicidade dos contratos, com vistas a mitigar o risco inerente de sobrepreço e superfaturamento em contratações baseadas em UST e similares, considerando o cenário atual de incomparabilidade de preços de UST, de heterogeneidade de metodologias baseadas em UST, de assimetria de informação entre a Administração e o mercado e a fim de decidir pela viabilidade ou não da prorrogação: 
	119.4.1.1. realizando análise crítica da composição do preço unitário da UST e do custo total da contratação, complementando-a com análise de planilha de composição e formação de preços dos serviços, submetendo as referidas análises para avaliação e autorização da autoridade competente; 
	119.4.1.2. complementando a avaliação com estudos técnicos e financeiros sobre o impacto dos parâmetros utilizados; e 
	119.4.1.3. complementando a avaliação com análise do fator-k; 
	119.4.2. a fim de que em contratações vigentes baseadas em UST e similares, no ato de eventual prorrogação, formalizem um catálogo de serviços e especifiquem em cada serviço os produtos ou resultados esperados, os perfis profissionais e o esforço estimado, a fim de também mitigar os riscos de ocorrência de fiscalizações contratuais deficientes e de antieconomicidade oriunda de superestimações de esforços, produtos ou perfis profissionais; 
	119.4.3. a fim de que em novas contratações de serviços de tecnologia da informação:	119.4.3.1. abstenham-se de criar unidades de medida de forma unilateral, sem a ciência, a avaliação técnica e econômica e padronização do órgão supervisor, com vistas a mitigar o risco de compartilhamento de metodologias e práticas sem devida consistência e sem justificativas técnica e econômica, além de riscos inerentes a cenários de incomparabilidade de preços, de heterogeneidade, de assimetria de informação entre a Administração e o mercado; 
	119.4.3.2. avaliem a economicidade dos preços estimados e contratados, realizando análise crítica da composição de preços unitários e do custo total estimado da contratação, complementando-a com análise de planilha de composição de custos e formação de preços dos serviços e análise do fator-k, submetendo as referidas análises para avaliação e autorização da autoridade competente, com vistas a mitigar a assimetria de informação e o risco de sobrepreço e superfaturamento; 
	119.4.3.3. todos os parâmetros, pesos ou quaisquer variáveis quantitativas adotadas, que impactem o cálculo da quantidade de serviços e de seu preço, sejam devidamente justificados técnica e economicamente, com vistas a mitigar o risco de sobrepreço e superfaturamento, tendo em vista a disseminação da prática de não justificar técnica e economicamente tais parâmetros, pesos ou variáveis;
	119.4.3.4. sejam implantados controles internos que assegurem a existência dos catálogos de serviços, juntamente com todos os detalhamentos cabíveis de cada serviço, como perfis profissionais, tempo estimado de execução e produtos e resultados esperados, a fim de mitigar risco de antieconomicidade e de inobservância dos normativos já existentes que versam sobre a clareza da solução de tecnologia da informação demandada; 
	119.4.3.5. os catálogos de serviços apresentem o respectivo valor monetário estimado de cada serviço, independentemente da métrica ou unidade utilizada; 
	119.4.3.6. considerando os riscos inerentes às contratações baseadas em UST e similares, o uso de UST em contratações por meio do Sistema de Registro de Preços deve ocorrer somente se restar demonstrada a compatibilidade entre o uso de UST (e similares) e o SRP, tanto do ponto de vista técnico quanto do ponto de vista financeiro, com a respectiva autorização da autoridade competente;
	119.4.4. quanto a critérios objetivos que devem ser observados nas análises de planilha de composição e formação de preços dos serviços e do fator-k, com vistas a mitigar o risco de estabelecimento e disseminação de critérios subjetivos. 
	119.5. recomendar ao Senado Federal, à Câmara dos Deputados e ao Tribunal de Contas da União, com fundamento no art. 250, III, do Regimento Interno do TCU, para que normatizem e orientem internamente: 
	119.5.1. a fim de que em contratações em vigor baseadas na prática UST e similares, no ato de eventual prorrogação, avaliem a economicidade dos contratos, com vistas a mitigar o risco inerente de sobrepreço e superfaturamento em contratações baseadas em UST e similares, considerando o cenário atual de incomparabilidade de preços de UST, de heterogeneidade de metodologias baseadas em UST, de assimetria de informação entre a Administração e o mercado e a fim de decidir pela viabilidade ou não da prorrogação: 
	119.5.1.1. realizando análise crítica da composição do preço unitário da UST e do custo total da contratação, complementando-a com análise de planilha de composição e formação de preços dos serviços, submetendo as referidas análises para avaliação e autorização da autoridade competente; 
	119.5.1.2. complementando a avaliação com estudos técnicos e financeiros sobre o impacto dos parâmetros utilizados; 
	119.5.1.3. complementando a avaliação com análise do fator-k; 
	119.5.2. a fim de que em contratações vigentes baseadas em UST e similares, no ato de eventual prorrogação, formalizem um catálogo de serviços e especifiquem em cada serviço os produtos ou resultados esperados, os perfis profissionais e o esforço estimado, a fim de também mitigar os riscos de ocorrência de fiscalizações contratuais deficientes e de antieconomicidade oriunda de superestimações de esforços, produtos ou perfis profissionais; 
	119.5.3. a fim de que em novas contratações de serviços de tecnologia da informação: 
	119.5.3.1. abstenham-se de criar unidades de medida de forma unilateral, sem a ciência, a avaliação técnica e econômica e padronização da autoridade competente, com vistas a mitigar o risco de compartilhamento de metodologias e práticas sem devida consistência e sem justificativas técnica e econômica, além de riscos inerentes a cenários de incomparabilidade de preços, de heterogeneidade, de assimetria de informação entre a Administração e o mercado; 
	119.5.3.2. avaliem a economicidade dos preços estimados e contratados, realizando análise crítica da composição de preços unitários e do custo total estimado da contratação, complementando-a com análise de planilha de composição de custos e formação de preços dos serviços e análise do fator-k, submetendo as referidas análises para avaliação e autorização da autoridade competente, com vistas a mitigar a assimetria de informação e o risco de sobrepreço e superfaturamento; 
	119.5.3.3. todos os parâmetros, pesos ou quaisquer variáveis quantitativas adotadas, que impactem o cálculo da quantidade de serviços e de seu preço, sejam devidamente justificados técnica e economicamente, com vistas a mitigar o risco de sobrepreço e superfaturamento, tendo em vista a disseminação da prática de não justificar técnica e economicamente tais parâmetros, pesos ou variáveis;
	119.5.3.4. sejam implantados controles internos que assegurem a existência dos catálogos de serviços, juntamente com todos os detalhamentos cabíveis de cada serviço, como perfis profissionais, tempo estimado de execução e produtos e resultados esperados, a fim de mitigar de antieconomicidade e de inobservância dos normativos já existentes que versam sobre a clareza da solução de tecnologia da informação demandada; 
	119.5.3.5. os catálogos de serviços apresentem o respectivo valor monetário estimado de cada serviço, independentemente da métrica ou unidade utilizada; 
	119.5.3.6. considerando os riscos inerentes às contratações baseadas em UST e similares, o uso de UST em contratações por meio do Sistema de Registro de Preços deve ocorrer somente se restar demonstrada a compatibilidade entre o uso de UST (e similares) e SRP, tanto do ponto de vista técnico quanto do ponto de vista financeiro, com a respectiva autorização da autoridade competente; 
	119.5.4. quanto a critérios objetivos que devem ser observados nas análises de planilha de composição e formação de preços dos serviços e do fator-k, com vistas a mitigar o risco de estabelecimento e disseminação de critérios subjetivos. 
	119.6. determinar ao Ministério da Saúde, com fundamento no art. 71, inciso IX, da Constituição Federal, c/c art. 45 da Lei 8.443/1992, e tendo por base o processo SEI do MS 25000.154726/2019-19 e este relatório, que, no prazo de trinta dias, a contar da ciência deste Acórdão, adote as providências necessárias ao exato cumprimento do art. 8º, § 1º, da Lei 8.443/1992, com vistas a identificar a ocorrência de superfaturamento, a quantificar o eventual dano e a identificar os responsáveis relacionados às irregularidades constatadas no Contrato 82/2018, e a instaurar, conforme a IN-TCU 71/2012, alterada pela IN-TCU 76/2016, o devido processo de Tomada de Contas Especial, apresentando ao Tribunal, no prazo de noventa dias, os resultados e as evidências das providências adotadas; 
	119.7. autorizar a publicação da ficha-síntese do presente acompanhamento; 
	119.8. encaminhar cópia do acórdão que vier a ser prolatado à Controladoria Geral da União e à Advocacia-Geral da União, à empresa MBA Tecnologia Ltda., à empresa Central IT Tecnologia da Informação Ltda. e ao Sindicato da Indústria de Tecnologia da Informação e Comunicação do Distrito Federal, comunicando-os que o inteiro teor do acórdão, incluindo o relatórios e o voto, poderá ser obtido no dia seguinte ao de sua oficialização, por meio de consulta ao endereço www.tcu.gov.br/acordaos; 
	119.9. dar conhecimento do teor deste relatório às seguintes empresas estatais, as quais deverão compartilhar com suas coligadas e/ou subsidiárias: Petróleo Brasileiro S.A. (Petrobras) , Centrais Elétricas Brasileiras S.A. (Eletrobrás) , Caixa Econômica Federal, Banco do Brasil S.A., Banco Nacional de Desenvolvimento Econômico e Social (BNDES) , Banco do Nordeste do Brasil S.A., Banco da Amazônia S.A., Serviço Federal de Processamento de Dados (Serpro) e Empresa de Tecnologia e Informações da Previdência (Dataprev) ; 119.10. dar conhecimento do teor deste relatório ao Tribunal de Contas do Distrito Federal, ao Tribunal de Contas do Estado do Acre, ao Tribunal de Contas do Estado de Alagoas, ao Tribunal de Contas do Estado do Amazonas, ao Tribunal de Contas do Estado do Amapá, ao Tribunal de Contas do Estado da Bahia, ao Tribunal de Contas do Estado do Ceará, ao Tribunal de Contas do Estado do Espírito Santo, ao Tribunal de Contas do Estado de Goiás, ao Tribunal de Contas do Estado do Maranhão, ao Tribunal de Contas do Estado de Minas Gerais, ao Tribunal de Contas do Estado de Mato Grosso do Sul, ao Tribunal de Contas do Estado de Mato Grosso, ao Tribunal de Contas do Estado do Pará, ao Tribunal de Contas do Estado da Paraíba, ao Tribunal de Contas do Estado de Pernambuco, ao Tribunal de Contas do Estado do Piauí, ao Tribunal de Contas do Estado do Paraná, ao Tribunal de Contas do Estado do Rio de Janeiro, ao Tribunal de Contas do Estado do Rio Grande do Norte, ao Tribunal de Contas do Estado de Rondônia, ao Tribunal de Contas do Estado de Roraima, ao Tribunal de Contas do Estado do Rio Grande do Sul, ao Tribunal de Contas do Estado de Santa Catarina, ao Tribunal de Contas do Estado de Sergipe, ao Tribunal de Contas do Estado de São Paulo, ao Tribunal de Contas do Estado do Tocantins, ao Tribunal de Contas dos Municípios da Bahia, ao Tribunal de Contas dos Municípios do Estado do Ceará, ao Tribunal de Contas dos Municípios do Estado de Goiás, ao Tribunal de Contas dos Municípios do Estado do Pará, ao Tribunal de Contas do Município do Rio de Janeiro e ao Tribunal de Contas do Município de São Paulo; e 
	119.11. arquivar os presentes autos, com fulcro no art. 169, inciso V, do Regimento Interno do TCU."
É o Relatório.

8.1. Mayrluce Alves de Sousa (61.298/OAB-DF), entre outros, representando a MBA Tecnologia Ltda.   
8.2. Luiz Antônio Ferreira Bezerril Beltrão (19.773/OAB-DF), entre outros, representando a MBA Tecnologia Ltda. e a Central IT Tecnologia da Informação Ltda. como amici curiae.

Não atuou.

AUDITORIA. CONTRATAÇÕES DE SERVIÇOS DE TECNOLOGIA DA INFORMAÇÃO (TI). AQUISIÇÕES BASEADAS EM UNIDADE DE SERVIÇOS TÉCNICOS (UST), ENTRE OUTRAS DENOMINAÇÕES SIMILARES. NECESSIDADE DE MEDIDAS ESTRUTURANTES PELA ADMINISTRAÇÃO FEDERAL COM VISTAS À MITIGAÇÃO DOS RISCOS NA CONTRATAÇÃO POR UST. RECOMENDAÇÕES. DETERMINAÇÃO. ARQUIVAMENTO. CIÊNCIA.

RELATÓRIO DE AUDITORIA (RA)

Secretaria de Fiscalização de Tecnologia da Informação (Sefti).

Trata-se de auditoria realizada sobre as selecionadas 55 (cinquenta e cinco) contratações públicas federais, durante o período de 1º/7/2019 a 18/3/2020, com o objetivo de, a partir, especificamente, das aquisições baseadas em Unidade de Serviços Técnicos (UST) , entre outras denominações similares, avaliar se a subjacente execução contratual asseguraria o emprego dos critérios capazes de efetivamente aferir os pagamentos por resultados a preços razoavelmente condizentes.
2.	A Sefti apontou que, como acrônimo de Unidade de Serviços Técnicos ou Unidade de Suporte Técnico, a UST corresponderia à prática adotada pela administração pública em algumas contratações de Tecnologia da Informação (TI) e, notadamente, baseada no fornecimento de serviços especializados, tendo a primeira notícia sobre a utilização da UST sido verificada no âmbito de contratação do Superior Tribunal de Justiça (STJ) , por meio do Pregão n.º 104 (Peça 164, fl. 3) em 2010, como anunciado no bojo do Acórdão 509/2015 prolatado pelo Plenário do TCU sob a relatoria do Ministro-Substituto Marcos Bemquerer Costa.
3.	Por seu turno, ao apreciar a consolidação em Fiscalização de Orientação Centralizada (FOC) das aquisições de TI no âmbito do TC Processo 014.760/2018-5 sob a relatoria do Ministro-Substituto Augusto Sherman Cavalcanti, o voto condutor do Acórdão 2037/2019-TCU-Plenário assinalou os elevados riscos em torno da utilização dessa UST e a sua evidenciação desde a auditoria apreciada por meio do Acórdão 916/2015-TCU-Plenário, tendo, no bojo do aludido Acórdão 2037/2019-TCU-Plenário, sido efetuado o envio das correspondentes recomendações. 
4.	Entre as razões para a presente auditoria, ficaram registradas no bojo do TC 018.553/2019- 2 as seguintes motivações técnicas: (i) a identificação, nos últimos anos, de várias licitações com as falhas no planejamento e apresentação, por diversas vezes, do direcionamento e do uso de referenciais frágeis para os preços, resultando em contratos com o elevado potencial de sobrepreço ou superfaturamento; (ii) o indevido uso recorrente da UST teria sido apontado como irregularidade identificada nas fiscalizações componentes da FOC em aquisições de TI sob o TC Processo 014.760/2018-5, além de figurar como falha em representações autuadas perante a Sefti nos últimos cinco anos; (iii) o desvirtuamento dos propósitos iniciais de utilização da UST, a exemplo da redução do risco de contratações para a prestação de serviços baseados exclusivamente em postos de trabalho, gerando o denominado paradoxo do lucro-incompetência; e (iv) a necessidade de estimular, tempestivamente, o aperfeiçoamento das futuras contratações de TI com os pagamentos atrelados a resultados, resultando na proposta para a não prorrogação de algumas contratações ante os indícios de superdimensionamento, sobrepreço ou superfaturamento. 
5.	Para o cumprimento do objetivo desta fiscalização, foram elaboradas as 5 (cinco) questões de auditoria, abrangendo os principais pontos de verificação das correspondentes contratações, sob as seguintes premissas: (i) os procedimentos adotados para estimar o preço unitário da UST; (ii) os procedimentos adotados no dimensionamento do quantitativo de UST; (iii) a economicidade dos preços unitários; (iv) o detalhamento dos serviços e a vinculação a produto ou resultado esperado; e (v) os instrumentos mínimos de aferição da execução dos serviços.
6.	A presente fiscalização foi realizada, então, pela Sefti, em conjunto com mais 9 (nove) unidades técnicas, por meio da análise sobre a documentação encaminhada pelos órgãos e entes auditados, destacando que os dados coletados foram registrados em banco de dados por meio do sistema "e-fiscaliza UST" desenvolvido pela Sefti para, sobretudo, apoiar esta auditoria, e, assim, o volume de recursos fiscalizados alcançou o montante de R$ 498.046.698,40, com R$ 237.491.382,85 provenientes dos contratos iniciais e R$ 260.555.315,55 correspondentes aos aditivos contratuais, ressaltando que o valor de R$ 129.925.960,68 corresponderia a aditivos celebrados em 2019, com a vigência até 2020 ou 2021.
7.	Em linhas gerais, assim como a Unidade de Medida de Serviços (UMS) , entre outras denominações similares, a UST envolveria a elaboração de alguns artefatos destinados a viabilizar a adequada e razoável mensuração e definição dos preços das atividades ou serviços, a exemplo de: (i) catálogo de serviços, com a respectiva justificativa; (ii) estudos técnicos para subsidiar a definição de indicadores dos níveis de complexidade das atividades e de serviços esperados, além dos esforços e dos perfis profissionais; (iii) correlação entre as atividades e a quantidade de UST; e (iv) planilha de composição de custo e formação de preço unitário da UST. 
8.	Todavia, a partir da análise empreendida pela equipe de auditoria, foram identificados os seguintes achados: (i) deficiência na estimativa de preços da UST; (ii) dimensionamento do quantitativo da UST baseado em parâmetros injustificados; (iii) impossibilidade de a administração assegurar a obtenção de preços condizentes com o mercado; e (iv) não vinculação dos serviços a resultados, além da deficiência ou inexistência de instrumentos para a necessária fiscalização contratual.
9.	A equipe de auditoria identificou, em suma, que a UST não pode ser entendida como métrica ou unidade de medida a ser adotada pela administração, sem a devida padronização, até porque a UST equivaleria à abstração tendente a refletir, na maioria dos contratos, o efeito financeiro decorrente da aplicação de parâmetros multiplicadores arbitrados, sem as devidas justificativas técnico-econômicas, resultando, assim, em quantitativos de UST sem a razoável motivação. 
10.	Esses parâmetros corresponderiam a pesos atribuídos em face da complexidade do serviço com vistas a impactar diretamente o cálculo da quantidade de UST associada a cada item e, por conseguinte, o preço a ser pago para cada unidade de serviço, pois incidiriam para multiplicar a quantidade de UST inicialmente fixada para cada serviço; tendo sido encontradas 18 (dezoito) faixas de variação nos aludidos parâmetros, com a amplitude de 1,5 a 64, e, por essa linha, a quantidade de UST para determinado serviço poderia sofrer o incremento de até 64 vezes. 
11.	Por outro ângulo, ao discorrer sobre o total de 143 (cento e quarenta e três) parâmetros presentes nos respectivos 49 (quarenta e nove) contratos, a equipe de auditoria anotou que não teria sido apresentada a memória de cálculo para nenhum dos respectivos pesos utilizados, nem teriam sido evidenciadas as necessárias justificativas técnico-econômicas para o emprego desses referenciais.
12.	Diante, então, da quantidade de parâmetros arbitrados, sem o devido fundamento em justificativas sólidas e fidedignas, restaria revelada a inadequação dessa suposta métrica estabelecida, ante a amplificação do impacto financeiro pelo uso da UST, restando majorado, com isso, o risco de sobrepreço e superfaturamento em face dos possíveis desbalanceamentos. 
13.	Não fosse o bastante, na construção das estimativas de preços, não teriam sido observados os pressupostos mínimos para possibilitar a necessária avaliação da razoabilidade do preço unitário da UST sobre as contratações analisadas, em evidente ofensa aos arts. 7º, § 2º, II, e 15, § 7º, II, da Lei n.º 8.666, de 1993.
14.	Por esse prisma, restou, também, constatada a inadequada dependência da administração perante as empresas privadas no processo de orçamentação das contratações, para além da baixa utilização de contratos públicos na estimativa de preços, restando, ainda, evidenciadas as seguintes falhas: (a) indesejada assimetria de informações entre as partes; (b) incomparabilidade e heterogeneidade das contratações; (c) ausência de utilização da planilha de composição de custos para a estimativa dos preços das contratações; e (d) caráter abstrato das metodologias utilizadoras dessas denominações como UST. 
15.	Para piorar, ao deixar de efetuar a análise crítica sobre os valores integrantes da composição e da formação dos preços unitários, a administração pública não teria condições de avaliar a economicidade dos preços unitários da UST, nem conseguiria demonstrar a sua respectiva razoabilidade, por meio apenas da comparação entre os preços unitários praticados nas contratações públicas ou nas cotações pelas empresas privadas.
16.	 Em face dessa deficiência na estimativa de preços nas contratações em UST, do dimensionamento dos quantitativos de UST baseado em parâmetros injustificados, da incomparabilidade e da heterogeneidade das contratações, para além, ainda, da impossibilidade de avaliar a economicidade a partir, somente, dos preços unitários em si, a utilização da UST ampliaria o risco de contratações antieconômicas com o subjacente dano ao erário.
17.	Bem se vê, por exemplo, que os serviços descritos nessas contratações analisadas não teriam sido suficientemente detalhados, nem vinculados aos perfis profissionais necessários para executá-los e aos produtos ou resultados esperados, a despeito de precisarem do desenvolvimento dos catálogos de serviços pelas instituições contratantes, para serem anexados aos termos de referência, salientando que, nesses catálogos, as atividades deveriam ser detalhadas com as seguintes informações: (i) procedimentos a serem executados; (ii) esforço aplicado na execução (em horas, por exemplo) ; (iii) complexidade da atividade; (iv) perfil profissional adequado para a execução; (v) quantidade unitária de UST; e (vi) quantidade total estimada de UST ao longo da vigência contratual.	
18.	Não por acaso, a partir da relevância dos aludidos achados de auditoria e das fragilidades nos correspondentes contratos públicos, a equipe de auditoria assinalou o elevado risco no emprego da UST no âmbito de toda a administração federal e a premente necessidade de a administração pública adotar as medidas estruturantes com vistas a mitigar esses riscos, quer nas novas contratações, quer nas eventuais renovações contratuais, e, por isso, a Sefit propôs o envio das correspondentes recomendações às diversas instituições federais, em consonância com as medidas já prolatadas por meio do aludido Acórdão 2037/2019-TCU-Plenário; tendo a unidade técnica proposto, ainda, o envio de determinação no sentido de o Ministério da Saúde adotar as providências cabíveis para a instauração da tomada de contas especial (Peça 195, fls. 36-37) , em face dos robustos indícios de superfaturamento no Contrato n.º 82/2018 firmado com a Infortech Informática Eireli - EPP para a prestação dos serviços de apoio à gestão e de execução do processo de compra dos insumos estratégicos em prol da saúde (Peça 179) .
19.	Na mesma esteira, como os indícios de irregularidade na utilização da UST tendem a ocorrer sobre os similares contratos nas demais esferas de governo, a Sefit sugeriu o envio da cópia desta deliberação a todos os Tribunais de Contas no Brasil.
20.	A presente auditoria objetivou assegurar, também, o cumprimento do item 9.9 do Acórdão 423/2020 proferido pelo Plenário do TCU, sob a relatoria do Ministro Augusto Nardes, ao determinar que a Sefti aprofundasse os estudos balizadores da quantificação dos débitos apurados no bojo do TC Processo 025.407/2017-1, visando à apreciação de mérito do feito pelo TCU, e, assim, a Sefti ressaltou que, além das análises sobre a planilha de composição e de formação de preços e o fator-k (indicador de economicidade calculado pela divisão do preço total da contratação pela soma do salário total dos profissionais atuantes na prestação dos serviços) , os resultados consolidados nesta fiscalização sobre a quantificação e a precificação de serviços baseados em UST servirão de percuciente subsídio para a quantificação dos débitos apurados no aludido TC Processo 025.407/2017-1 e em outros processos similares. 
21.	Diante, enfim, da análise realizada nesta auditoria e da constatação sobre o fator-k acima de três, revelando os robustos indícios de sobrepreço ou superfaturamento, a administração pública deve melhor formalizar o catálogo de serviços, em sintonia, aliás, com a recomendação prolatada no bojo do aludido Acórdão 2037/2019-TCU-Plenário a fim de mitigar os riscos de fiscalizações contratuais deficientes e de ausência de economicidade pela superestimativa de esforços, produtos ou perfis profissionais.
22.	Ao enaltecer, portanto, o presente trabalho de fiscalização realizado sob a liderança do Secretário Claúdio Souza Castello Branco e do Diretor Rui Ribeiro, com a valorosa atuação da Auditora Federal Luana Pereira Salgado e do Auditor Federal Tadeu José Henrique Rocha, o TCU deve promover todas as medidas sugeridas pela Sefti.
Ante o exposto, pugno pela prolação do Acórdão ora submetido a este Colegiado.
TCU, Sala das Sessões, em tagDataSessao.
	
Ministro-Substituto ANDRÉ LUÍS DE CARVALHO 
Relator